ACORDAO-COMPLETO-2484279

ACÓRDÃO 9423/2021 ATA 24/2021 - PRIMEIRA CÂMARA

Vistos, relatados e discutidos estes autos de processo de tomada de contas especial instaurada pela Caixa Econômica Federal em razão da impugnação parcial das despesas efetuadas com os recursos recebidos por força do Contrato de Repasse 245.790-39/2007,
ACORDAM os Ministros do Tribunal de Contas da União, reunidos em sessão da Primeira Câmara, ante as razões expostas pelo relator, em:
9.1. com fundamento nos arts. 1º, inciso I, e 16, inciso II, da Lei 8.443/1992 c/c os arts. 18 e 23, inciso II, da mesma Lei, e com os arts. 1º, inciso I, 208 e 214, inciso II, do RITCU, julgar regulares com ressalva as contas da sra. Maria Eleonora Soares Diniz (XXX.391.524-XX) , dando-lhe quitação;
9.2. com fundamento nos arts. 1º, inciso I, e 16, inciso III, alíneas "b" e "c", da Lei 8.443/1992 c/c os arts. 19 e 23, inciso III, da mesma Lei, e com os arts. 1º, inciso I, 209, incisos II e III, 210 e 214, inciso III, do RITCU, julgar irregulares as contas do sr. Lucildo Fernandes de Oliveira (XXX.506.064-XX) , condenando-o ao pagamento das quantias abaixo discriminadas, com a fixação do prazo de 15 (quinze) dias, a contar da notificação, para comprovar, perante o Tribunal (art. 214, inciso III, alínea "a", do RITCU) , o recolhimento das dívidas aos cofres do Tesouro Nacional, atualizadas monetariamente e acrescidas dos juros de mora, calculados a partir das datas indicadas, até a do efetivo recolhimento, na forma prevista na legislação em vigor:
	Data de ocorrência
	Valor histórico (R$) 
	Identificador da parcela

	16/11/2010
	117.005,89
	D1

	27/1/2011
	69.114,60
	D2

	5/4/2011
	128.155,75
	D3

	6/9/2011
	145.582,08
	D4

9.3. aplicar ao sr. Lucildo Fernandes de Oliveira (XXX.506.064-XX) multa no valor de R$ 100.000,00 (cem mil reais) , nos termos do art. 57 da Lei 8.443/1992 c/c art. 267 do RITCU, fixando-lhe o prazo de 15 (quinze) dias, a contar da notificação, para comprovar, perante o Tribunal (art. 214, inciso III, alínea "a", do RITCU) , o recolhimento da dívida aos cofres do Tesouro Nacional, atualizada monetariamente desde a data do presente acórdão até a data do efetivo recolhimento, se for paga após o vencimento, na forma da legislação em vigor;
9.4 autorizar, nos termos do art. 28, inciso II, da Lei 8.443/1992, a cobrança judicial das dívidas, caso não sejam atendidas as notificações;
9.5. autorizar, caso solicitado, o pagamento das dívidas em até 36 (trinta e seis) parcelas mensais e consecutivas, nos termos do art. 26 da Lei 8.443/1992 c/c o art. 217 do RITCU, fixando o prazo de 15 (quinze) dias, a contar do recebimento da notificação, para comprovação perante o Tribunal do recolhimento da primeira parcela, e de 30 (trinta) dias, a contar da parcela anterior, para comprovação do recolhimento das demais parcelas, devendo incidir sobre cada valor mensal, atualizado monetariamente, os juros de mora devidos, na forma prevista na legislação em vigor;
9.6. alertar o responsável de que a inadimplência de qualquer parcela acarretará o vencimento antecipado do saldo devedor;
9.7. dar ciência da presente deliberação ao Procurador-Chefe da Procuradoria da República no Estado da Paraíba, nos termos do § 3º do art. 16 da Lei 8.443/1992 c/c o § 7º do art. 209 do RITCU; e
9.8. dar ciência do presente acórdão aos responsáveis, à CEF e à Prefeitura Municipal de Damião/PB.

Tomada de contas especial instaurada em razão da não consecução dos objetivos pactuados em contrato de repasse cujo objeto era a construção de parque recreativo.

Primeira Câmara

Prefeitura Municipal de Damião/PB

3. Responsáveis: Maria Eleonora Soares Diniz (XXX.391.524-XX) e Lucildo Fernandes de Oliveira (XXX.506.064-XX)

13.1. Ministros presentes: Walton Alencar Rodrigues (Presidente), Benjamin Zymler (Relator) e Jorge Oliveira.
13.2. Ministro-Substituto convocado: Augusto Sherman Cavalcanti.
13.3. Ministro-Substituto presente: Weder de Oliveira.

ACORDAO-COMPLETO-2551949

Acórdão 9199/2022 - Primeira Câmara

ACORDAO-COMPLETO-2513316

Acórdão 18192/2021 - Primeira Câmara

BENJAMIN ZYMLER

Adoto como relatório, com alguns ajustes de forma, a instrução elaborada no âmbito da Secretaria de Controle Externo de Tomada de Contas Especial (SecexTCE) , inserta à peça 63:
"INTRODUÇÃO
Trata-se de Tomada de Contas Especial instaurada pela Caixa Econômica Federal (CEF) em desfavor de Maria Eleonora Soares Diniz (XXX.391.524-XX) , em razão da impugnação parcial das despesas objeto do Contrato de Repasse 245.790-39/2007 - Siafi 615485 (peça 1, p. 33-44) , celebrado entre o Ministério do Turismo (MTur) e o Município de Damião/PB, objetivando a construção do Parque da Cidade no município.  
HISTÓRICO
O Contrato de Repasse 245.790-39/2007 foi firmado em 31/12/2007, no valor de R$ 1.170.000,00 à conta do MTur e de R$ 35.100,00 referentes à contrapartida municipal (peça 1, p. 33- 44) . Teve vigência inicial de 31/12/2007 a 31/12/2008, sucessivamente prorrogado por meio de termos aditivos (peça 1, p. 46-47, 49-50, 52-54, 55-56 e 58-59) até 30/12/2015, com mais 60 dias para a apresentação da prestação de contas. Os recursos da União foram repassados por meio da Ordem Bancária 2008OB900279, de 28/5/2008 (peça 1, p. 131) .
Para a execução do objeto, o Município contratou a empresa Limpe Mais Construções Ltda. (07.203.626.0001/44) e as obras foram fiscalizadas por intermédio da CEF, cujas avaliações constam dos Relatórios de Acompanhamento de Engenharia RAE de 30/5/2010 (peça 1, p. 60-61) , de 16/8/2010 (peça 1, p. 62-65) , de 29/12/2010 (peça 1, p. 66-69) , de 23/4/2011 (peça 1, p. 70-71) e de 25/8/2011 (peça 1, p. 72-75) .
Os recursos foram desbloqueados no total de R$ 474.003,36, sendo R$ 459.858,32 da União e R$ 14.145,04 de contrapartida, com as prestações de contas parciais aprovadas pela CEF, segundo se verifica no quadro abaixo (peça 2, p. 4) :
	Data
	União (R$) 
	Contrapartida (R$) 
	Total (R$) 
	Prestação de contas

	16/11/2010
	117.005,89
	3.584,00
	120.589,89
	Aprovada

	27/1/2011
	69.114,60
	2.117,05
	71.231,65
	Aprovada

	5/4/2011
	128.155,75
	3.925,53
	132.081,28
	Aprovada

	6/9/2011
	145.582,08
	4.518,46
	150.100,54
	Aprovada

	TOTAIS
	459.858,32
	14.145,04
	474.003,36
	
Houve rescisão do contrato com a empresa Limpe Mais Construções Ltda., por descumprimento de cláusula contratual e do art. 78, inciso V, da Lei 8.666/1993, que trata de paralisação da obra sem justificativa prévia, e emitido termo de rescisão unilateral em 2/4/2012, assinado pela Prefeita Maria Eleonora Soares Diniz (peça 1, p. 88-89) .
A CEF, por intermédio do Ofício 9-88/14 GIDUR, de 8/5/2014 (peça 1, p. 115) , notificou o então prefeito Lucildo Fernandes de Oliveira a retomar as obras e concluí-las até o final da vigência contratual (30/11/2014) .  
Em 13/11/2014, o prefeito à época, Lucildo Fernandes de Oliveira, comunicou à CEF que as graves irregularidades detectadas nos relatório técnicos de engenharia eram de responsabilidade das gestões anteriores e que (peça 1, p. 91-93) :
'Diante dessas irregularidades, o Município de Damião apresentou representação junto ao Ministério Público Federal para que o Procurador da República investigasse a responsabilidade pelas falhas constantes no relatório, conforme comprova pela documentação anexa (Doc. 01) .
Outrossim, diante da impossibilidade de conserto da obra com os recursos ainda disponíveis para execução do convênio, bem como o termo final de sua vigência, o município encaminhou à Secretaria Executiva do Ministério do Turismo requerimento de abertura de Tomada de Contas Especial em desfavor dos ex-gestores (Doc. 02) , apresentando justificativas e as medidas jurídicas adotadas, de modo que o Ministério, diante da situação, se abstivesse de inserir o Município no Cadastro de Inadimplência do SIAFI/CADIN. 
Requereu ainda, em caso de viabilidade, o estabelecimento de um prazo razoável para readequação do projeto executivo, com possível readequação financeira do valor do Convênio, e, por fim, caso entenda viável, a prorrogação da vigência do convênio.'
Em atenção à solicitação de abertura de tomada de contas especial, o MTur expediu o Ofício 451/2014, de 18/11/2014 (peça 1, p. 111) , informando à CEF que o município disporia de mais 90 dias para proceder à reprogramação das obras e à retomada do objeto pactuado, sob pena de encerramento do contrato e devolução dos recursos repassados.
Em seguida, mediante o Ofício G.P.A. 6/2015, de 11/2/2015 (peça 1, p. 112-114) , o município expressou o interesse em prorrogar o contrato de repasse para sanear as pendências, continuar e concluir o empreendimento e finalizar a prestação de contas final, não havendo outras informações acerca dos procedimentos subsequentes, à exceção de medidas para instauração da tomada de contas especial, com base em representação do citado prefeito Lucildo Fernandes de Oliveira ao TCU, que gerou o Acórdão 3347/2016-TCU-Segunda Câmara (Relator Ministro Vital de Rego) , com fixação de 90 dias de prazo para que a CEF concluísse a instauração da TCE (peça 1, p. 125-128) .
 O relatório de TCE explicita que houve vícios construtivos na execução do empreendimento [locação com falhas invadindo a faixa de domínio da Rodovia Estadual, danos na estrutura de concreto armado dos pilares, trincas no piso da quadra, recalques no piso da área de eventos e projeto precário de drenagem pluvial] e confirma o dano ao erário correspondente ao total de R$ 459.858,32 de recursos federais desbloqueados para o projeto.
 Por meio do Ofício da CEF 1.006/2015/GIGOVVJP, de 14/7/2015, a ex-prefeita Maria Eleonora Soares Diniz foi notificada para regularizar a situação do Contrato de repasse 245.790-39/2007 (concluir o objeto) , sob pena de inclusão no CADIN e providências subsequentes a cargo do TCU (peça 1, p. 6 e 7) .
 A ex-prefeita Maria Eleonora Soares Diniz apresentou manifestação na fase interna alegando, em suma, não ter qualquer responsabilidade sobre o contrato de repasse, uma vez que prestou contas de todos os recursos repassados durante sua gestão, imputando a responsabilidade ao gestor que a sucedeu (peça 1, p. 9-10) .
 No entanto, no Relatório de TCE 286/2016, de 9/11/2016 (peça 1, p. 138-141) , o tomador de contas concluiu que o prejuízo importaria no valor dos recursos federais desbloqueados para o pagamento da empresa contratada, no montante original de R$ 459.858,32, imputando a responsabilidade exclusivamente à ex-prefeita Maria Eleonora Soares Diniz, que esteve à frente da gestão municipal no período de 2009 a 2012. 
 O Relatório de Auditoria 1.097/2017, do Ministério da Transparência e Controladoria Geral da União, ratificou as conclusões do tomador de contas (peça 1, p. 148-150) . Após serem emitidos o Certificado de Auditoria, o Parecer do Dirigente e o Pronunciamento Ministerial (peça 1, p. 152,153 e 157) , o processo foi remetido a este Tribunal.
 Na instrução à peça 5, concluiu-se pela citação dos responsáveis nos seguintes termos:
'PROPOSTA DE ENCAMINHAMENTO 
28. Diante do exposto, submetem-se os autos à consideração superior, propondo: 28.1. Citar a Sra. Maria Eleonora Soares Diniz (CPF XXX.391.524-XX) , prefeita municipal à época dos fatos tidos por irregulares, na gestão de 2009 a 2012, e a empresa contratada Limpe Mais Construções Ltda. (CNPJ 07.203.626.0001-44) , com fundamento nos arts. 10, § 1º, e 12, incisos I e II, da Lei 8.443/1992 c/c o art. 202, incisos I e II, do RI/TCU, para que, no prazo de quinze dias, apresentem alegações de defesa e/ou recolham aos cofres do Tesouro Nacional as quantias abaixo indicadas, atualizadas monetariamente a partir das respectivas datas até o efetivo recolhimento, e abatendo-se valores acaso já satisfeitos, nos termos da legislação vigente, em razão das seguintes irregularidades e condutas praticadas: 
Da ex-prefeita Maria Eleonora Soares Diniz: 
Irregularidade: não comprovação da boa e regular aplicação dos recursos federais recebidos através do Contrato de Repasse 245.790-39/2007 - Siafi 615485, para a construção do Parque da Cidade, no Município de Damião/PB, permitindo a execução apenas parcial das obras, no percentual de 39,33%, e que apresentaram defeitos construtivos graves, não obtendo, por fim, a funcionalidade do objeto do plano de trabalho. Condutas: as seguintes ações ou omissões: 
a) permitir a execução parcial do objeto, em percentual de 39,33%, e a paralisação das obras; 
b) permitir a execução de obras com diversos defeitos construtivos e inobservância de parâmetros dimensionais do projeto executivo, tendo como resultado locação das obras com falhas, invadindo a faixa de domínio da Rodovia Estadual, execução de elementos estruturais que apresentaram defeitos e baixa resistência, ocorrência de danos na estrutura de concreto armado dos pilares e surgimento de trincas no piso da quadra e recalques no piso da área de eventos, assim caracterizando vícios construtivos na execução do empreendimento e implantação precária do projeto de drenagem pluvial; 
c) deixar de adotar ações eficazes e de efetiva fiscalização das obras, para evitar ou corrigir a ocorrência de problemas técnicos executivos e de resistência nas estruturas de suporte já executadas, bem como a deterioração das partes construídas, em razão do abandono das obras; d) não dar continuidade às obras, mesmo dispondo de recursos para tal, sem adotar, justificadamente, as medidas necessárias para o resguardo dos recursos federais envolvidos, em caso de demonstrada impossibilidade de retomada das obras. 
Da empresa contratada Limpe Mais Construções Ltda.:
Irregularidades: inobservância do projeto executivo, execução de elementos estruturais com imperfeições dimensionais e de qualidade que permitiram o surgimento de trincas e recalques no piso e inexecução de partes da obra projetada, sem a adoção dos parâmetros recomendados pela ABNT e as boas técnicas da engenharia, de modo a obter produto da construção que não oferece condições de funcionalidade e atingimento da finalidade a que se destinavam. 
Condutas: as seguintes ações ou omissões: 
a) executar apenas parcial o objeto do contrato e paralisação das obras sem motivo justificado; 
b) executar a implantação com inobservância de parâmetros dimensionais do projeto executivo, tendo como resultado locação das obras invadindo a faixa de domínio da Rodovia Estadual; 
c) executar elementos estruturais que apresentaram defeitos e baixa resistência, resultando em danos na estrutura de concreto armado dos pilares e surgimento de trincas no piso da quadra e recalques no piso da área de eventos; 
d) implantar precariamente o projeto de drenagem pluvial, cujo resultado não atende aos requisitos de projeto e do uso apropriado das instalações. 
Dispositivos violados: inobservância do disposto nos itens 3.2.a, 3.2.g, 3.2.o e 3.2.q do contrato de repasse 245.790-39/2007, assim tendo havido violação do art. 70, parágrafo único, da CF 1988, do art. 93 do Decreto-Lei 200/1967, e do art. 145 do Decreto 93.872/1986.
Valores históricos e datas de ocorrência:
	Valor original (R$) 
	Data da ocorrência

	117.005,89
	16/11/2010

	69.114,60
	27/1/2011

	128.155,75
	5/4/2011

	145.582,08
	6/9/2011

 A proposta contou com a anuência do titular da SecexTCE (peça 7) , com as citações autorizadas pelo Relator, Ministro Benjamin Zymler (peça 8) . 
 Em cumprimento ao despacho do Relator, foram expedidas as seguintes citações:
I - Maria Eleonora Soares Diniz (XXX.391.524-XX) , prefeita municipal de Damião/PB na gestão de 2009 a 2012. 
	Comunicação: Ofício 1.403/2018- Secex-TCE (peça 10) 
Data da Expedição: 5/9/2018
Data da Ciência: 17/9/2018  (peça 11) 
Observação: resposta à peça 23.
	
II - Limpe Mais Construções Ltda. (07.203.626.0001-44) .
	Comunicação: Ofício 1.404/2018- Secex-TCE (peça 9) 
Data da Expedição: 5/9/2018
Data da Ciência: Não procurado
	
	Comunicação: Ofício 2.968/2018- Secex-TCE (peça 19) 
Data da Expedição: 04/12/2018
Data da Ciência: Não procurado

	Comunicação: Ofício 2.969/2018- Secex-TCE (peça 18) 
Data da Expedição: 4/12/2018
Data da Ciência: 6/12/2018 (peça 21) .
Nome do recebedor: Edmidouglas Teixeira b. Junior.
Fim do prazo para a defesa: 21/12/2018

	Comunicação: Ofício 2.970/2018- Secex-TCE (peça 17) 
Data da Expedição: 4/12/2018
Data da Ciência: Desconhecido.

	Comunicação: Edital 604/2019- Secomp-4 (peça 30) 
Data da Expedição: 20/12/2019
Data da Ciência: 23/12/2019 (peça 31) .
Fim do prazo para a defesa: 7/1/2019

 Conforme Despacho de Conclusão das Comunicações Processuais (peça 33) , as providências inerentes às comunicações processuais foram concluídas. 
 Transcorrido o prazo regimental, a Limpe Mais Construções Ltda. não apresentou defesa, devendo ser considerada revel nos termos do art. 12, § 3º, da Lei 8.443/1992.
 Na instrução de peça 34, examinando-se as alegações de defesa da responsável Maria Eleonora Soares Diniz, concluiu-se que a empresa citada, a Limpe Mais Construções Ltda., não está juridicamente vinculada aos termos do convênio e sim ao contrato administrativo firmado para prestação dos serviços ou execução do empreendimento. Ela não tinha a obrigação de assegurar o cumprimento dos objetivos do convênio, mas de realizar e entregar o objeto acordado no contrato, podendo ser responsabilizada somente se fosse comprovado que deixou de executar serviços em face de valores recebidos para tanto (Acórdão 6186/2020-TCU-Segunda Câmara, Relator: Ministro Substituto Marcos Bemquerer) .
 Na oportunidade, também se concluiu pela ausência de evidências nos autos, ou mesmo indícios, de que a referida empresa teria se beneficiado com superfaturamento, fraude em licitação, e/ou falseado documentos visando recebimentos indevidos. Portanto, não havia provas que colocasse a empresa no rol de responsáveis pelo débito apurado nesta TCE (peça 34, p. 8) .
 Assim, antes de prosseguir no mérito, foi proposta nova citação dos responsáveis, acrescentando-se o nome do Sr. Lucildo Fernandes de Oliveira e retirando-se a empresa Limpe Mais Construções Ltda., nos seguintes termos:
'PROPOSTA DE ENCAMINHAMENTO
Diante do exposto, submetem-se os autos à consideração superior, propondo, realizar a citação, com fundamento nos arts. 10, § 1º, e 12, incisos I e II, da Lei 8.443/1992 c/c o art. 202, incisos I e II, do RI/TCU, para que, no prazo de quinze dias, o responsável abaixo indicado, em decorrência da conduta praticada, apresente alegações de defesa e/ou recolha, aos cofres especificados, a quantia abaixo indicada, atualizada monetariamente a partir da respectiva data até o efetivo recolhimento, abatendo-se na oportunidade a quantia eventualmente ressarcida, na forma da legislação em vigor, que geraram a irregularidade demonstrada a seguir:
Débito relacionado solidariamente à Sra. Maria Eleonora Soares Diniz (CPF XXX.391.524-XX) e ao Sr. Lucildo Fernandes de Oliveira (CPF XXX.506.064-XX) .
	Data de ocorrência
	Valor histórico (R$) 
	Identificador da parcela

	16/11/2010
	117.005,89
	D1

	27/1/2011
	69.114,60
	D2

	5/4/2011
	128.155,75
	D3

	6/9/2011
	145.582,08
	D4

Irregularidade: ausência de funcionalidade do objeto sem aproveitamento útil da parcela executada, por motivo de inexecução parcial do Contrato de Repasse 245.790-39/2007 - Siafi 615.485 (peça 1, p. 33-44) , que teve por objeto a construção do Parque da Cidade, no Município de Damião/PB.
Responsável: Maria Eleonora Soares Diniz (CPF XXX.391.524-XX) , prefeita municipal de Damião/PB na gestão de 2009 a 2012.
Conduta: deixar de tomar as providências necessárias à conclusão de obra ou dos serviços pactuados objeto do Contrato de Repasse 245.790-39/2007 - Siafi 615.485, restando imprestável a parcela executada, seja por ter ficado a obra inacabada, seja porque os serviços executados não foram suficientes para obter o atingimento dos objetivos acordados.
Nexo de causalidade: a ausência das providências necessárias à conclusão de obra ou dos serviços pactuados objeto do Contrato de Repasse 245.790-39/2007 resultou na impossibilidade de aproveitamento da parcela executada, e, consequentemente, em prejuízo ao erário correspondente ao valor integral repassado.
Culpabilidade: é razoável afirmar que era possível ao responsável ter consciência da ilicitude do ato que praticou, dada sua condição de gestor dos recursos à época dos fatos. É razoável afirmar que era exigível do responsável conduta diversa daquela que ele adotou, consideradas as circunstâncias que o cercavam. No caso, deveria ter tomado todas as providências necessárias à continuidade da execução do objeto do Contrato de Repasse 245.790-39/2007.
Normas infringidas: art. 37, caput, c/c o art. 70, parágrafo único, da Constituição da República Federativa do Brasil; art. 93 do Decreto-lei 200/1967; art. 66 do Decreto 93.872/1986; cláusula terceira, item 3.2, letras 'a' e 'p', do Contrato de Repasse 245.790-39/2007.
Evidências: Contrato de Repasse 245.790-39/2007 - Siafi 615485 (peça 1, p. 33-44) ; termos aditivos (peça 1, p. 46-47, 49-50, 52-54, 55-56, 58-59) ; Relatórios de Acompanhamento de Engenharia RAE de 30/5/2010 (peça 1, p. 60-61) , de 16/8/2010 (peça 1, p. 62-65) , de 29/12/2010 (peça 1, p. 66-69) , de 23/4/2011 (peça 1, p. 70-71) e de 25/8/2011 (peça 1, p. 72-75) .
Responsável: Lucildo Fernandes de Oliveira (CPF XXX.506.064-XX) , prefeito municipal de Damião/PB na gestão de 2013-2016.
Conduta: não retomar a obra iniciada e não acabada pelo seu antecessor, objeto do Contrato de Repasse 245.790-39/2007, implicando o desperdício de recursos públicos e contrariando o princípio da continuidade administrativa.
Nexo de causalidade: a não retomada da obra iniciada e não acabada pelo seu antecessor, objeto do Contrato de Repasse 245.790-39/2007, implicou o desperdício de recursos públicos, e, consequentemente, prejuízo ao erário correspondente ao valor integral repassado.
Culpabilidade: é razoável afirmar que era possível ao responsável ter consciência da ilicitude do ato que praticou, dada sua condição de gestor dos recursos à época dos fatos. É razoável afirmar que era exigível do responsável conduta diversa daquela que ele adotou, consideradas as circunstâncias que o cercavam. No caso, deveria ter retomado a execução da obra iniciada e não acabada pelo seu antecessor, objeto do Contrato de Repasse 245.790-39/2007.
Normas infringidas: art. 37, caput, c/c o art. 70, parágrafo único, da Constituição da República Federativa do Brasil; art. 93 do Decreto-lei 200/1967; art. 66 do Decreto 93.872/1986; cláusula terceira, item 3.2, letras 'a' e 'p', do Contrato de Repasse 245.790-39/2007, princípio da continuidade administrativa.
Evidências: Contrato de Repasse 245.790-39/2007 - Siafi 615485 (peça 1, p. 33-44) ; termos aditivos (peça 1, p. 46-47, 49-50, 52-54, 55-56, 58-59) ; Relatórios de Acompanhamento de Engenharia RAE de 30/5/2010 (peça 1, p. 60-61) , de 16/8/2010 (peça 1, p. 62-65) , de 29/12/2010 (peça 1, p. 66-69) , de 23/4/2011 (peça 1, p. 70-71) e de 25/8/2011 (peça 1, p. 72-75) .'
 A proposta foi acolhida pelo diretor e pelo secretário da SecexTCE (peças 35-36) , tendo sido autorizadas as citações pelo Relator no despacho exarado à peça 37, cumprido pelas seguintes comunicações processuais:
I - Maria Eleonora Soares Diniz, prefeita municipal de Damião/PB na gestão de 2009 a 2012. 
	Comunicação: Ofício 63.412/2020-Secomp-4 (peça 42) 
Data da Expedição: 27/11/2020
Data da Ciência: 17/12/2020 (peça 56) 
Observação: resposta às peças 59, 60, 61.
	
II - Lucildo Fernandes de Oliveira, prefeito municipal de Damião/PB na gestão de 2013-2016.
	Comunicação: Ofício 63.058/2020- Secomp-4 (peça 43) 
Data da Expedição: 4/12/2020
Data da Ciência: 16/12/2020 (peça 46) 
	
	Comunicação: Ofício 63.059/2020- Secomp-4 (peça 44) 
Data da Expedição: 4/12/2020
Data da Ciência: 11/12/2020 (peça 57) 

	Comunicação: Ofício 65.265/2020- Secomp-4 (peça 45) 
Data da Expedição: 4/12/2020 
Data da Ciência: 11/12/2020 (peça 58) 
Observação: resposta às peças 51, 52, 53, 54, 55

 Conforme Despacho de Conclusão das Comunicações Processuais (peça 62) , as providências inerentes às comunicações processuais foram concluídas. 
 Transcorrido o prazo regimental, o Sr. Lucildo Fernandes de Oliveira e a Sra. Maria Eleonora Soares Diniz apresentaram alegações de defesa que serão analisadas na seção 'Exame Técnico'.
ANÁLISE DOS PRESSUPOSTOS DE PROCEDIBILIDADE DA IN/TCU 71/2012
Prejuízo ao Contraditório e Ampla Defesa
 Verifica-se que não houve o transcurso de mais de dez anos desde o fato gerador sem que tenha havido a notificação do responsável pela autoridade administrativa federal competente (art. 6º, inciso II, c/c art. 19 da IN/TCU 71/2012, modificada pela IN/TCU 76/2016) , uma vez que o fato gerador da irregularidade sancionada ocorreu entre 16/11/2010 e em 6/9/2011 (item 4, retro) , datas dos desbloqueios dos recursos federais, havendo a rescisão do contrato de prestação de serviços com a empreiteira Limpe Mais Construções Ltda. em 2/4/2012, e a responsável foi notificada sobre a irregularidade pela autoridade administrativa competente por meio do Ofício da CEF 1.006/2015/GIGOVVJP, de 14/7/2015 (peça 1, p. 6-7) .
Valor de Constituição da TCE 	
 Verifica-se, ainda, que o valor original do débito é de R$ 459.858,32, superior ao limite mínimo de R$ 100.000,00, na forma estabelecida nos arts. 6º, inciso I, e 19 da IN/TCU 71/2012, modificada pela IN/TCU 76/2016.
EXAME TÉCNICO			
Alegações de defesa de Maria Eleonora Soares Diniz, prefeita do Município de Damião/PB na gestão 2009-2012
Argumentos
 Sobre os defeitos construtivos apontados pela CEF nas obras do Contrato de Repasse 245.790-39/2007 - Siafi 615485 (peça 1, p. 33-44) , na primeira oportunidade, a responsável havia alegado que a prefeitura rescindiu o contrato de forma unilateral com a empreiteira e, por conta do lapso temporal, o piso da quadra cedeu por fora e causou algumas trincas e fissuras, e marcas de ferragens expostas em um dos pilares da estrutura do salão de festa, tudo ocasionado por motivo de força maior, o tempo (peça 23, p. 6) .
 Sobre a drenagem considerada mal feita, alegou que tais serviços não constavam do projeto, tendo sido realizados pela empresa por livre manifestação, arcando, inclusive, com os custos e com os outros serviços, como escavação de valas e manilhas encontradas no terreno (peça 23, p. 6) . Alegou, ainda, que o Município de Damião/PB realizou a licitação Tomada de Preços - TP 3/2012 para a conclusão da obra do Parque da Cidade, tendo a proposta da empresa Poly Serv. Serviços Ltda. se sagrado vencedora, no valor de R$ 731.019,87 (peça 23, p. 6) .
 Salientou que a empresa iniciou os serviços, fazendo o fechamento no perímetro da obra com estacas e arames, realizou a limpeza e alguns reparos em todo o local. No entanto, vieram as eleições municipais para prefeito e o seu adversário político foi o vencedor. Logo em seguida, um dos responsáveis pela empresa comunicou verbalmente que o novo prefeito alertou-o que não continuasse a obra, pois 'teria certeza da sua vitória na batalha pela prefeitura' e, caso ficassem restos a pagar tendo como credora a empresa, o prefeito não pagaria, não tendo outra saída a não ser parar os trabalhos, por se encontrar em situação de risco (peça 23, p. 6) .
 Acrescentou que, no mês de dezembro de 2012, com a finalidade de dar continuidade às obras do Parque da Cidade, assinou um aditivo contratual com prazo de vigência até o ano seguinte, dezembro de 2013. De sua parte, apresentou as prestações de contas parciais das despesas realizadas; inclusive, todas as suas contas foram devidamente aprovadas pelo Tribunal de Contas do Estado da Paraíba (peça 23, p. 7) .
 Na segunda defesa, depois de uma breve digressão e contextualização dos atos processuais anteriores a respeito de sua defesa anterior, a responsável alegou, em síntese, que, ao assumir o Município de Damião, o projeto do Parque já estava elaborado, cabendo à sua gestão dar início às obras, que começaram com grande atraso, haja vista que o terreno continha muitas rochas, o que demandou tempo para resolver (peça 59, p. 4) .
 Argumentou que comunicou à CEF, por meio de nota técnica (peça 59, p. 6) , sobre os problemas com o terreno, a qual, entretanto, não se manifestou, mas o projeto foi readequado para viabilizar a obra (peça 59, p. 5) .
 Aduziu que fiscalizou de perto as obras, e sempre demonstrou preocupação com o atraso, entretanto, até então, justificados não só pelo atraso no início das obras, em face da inadequação do terreno, bem como pela demora dos engenheiros da CEF em realizar as vistorias, razão pela qual não chegou a aplicar sanções (peça 59, p. 5) .
 Acerca do atraso da obra, salientou que existiu motivo de força maior, uma vez que, ao ser iniciada a execução, após a retirada da vegetação nativa do terreno, percebeu-se que nele existiam várias concentrações de afloramentos rochosos, o que teria gerado a necessidade de reprogramação da obra (peça 59, p. 5) .
 Acrescentou que a empresa contratada (Limpe Mais) desistiu do contrato e que, após a rescisão, foi realizada nova licitação, porém, já estava finalizando o seu mandato e ficou a cargo do sucessor dar continuidade à obra (peça 59, p. 8) .
 Destacou que, no ano de 2012, quando ainda era prefeita, foi deflagrado novo procedimento licitatório e houve contratação de nova empresa (Poly Serv. Serviços Ltda.) justamente para conclusão do Parque da Cidade, exatamente pelo valor dos recursos que ainda não tinham sido utilizados relativamente ao contrato em foco, dado que só vem a corroborar a viabilidade da continuidade das obras pelo sucessor a partir do ano de 2013 (peça 59, p. 9) .
 Aditou que tramitou perante o juízo da 6ª Vara Federal de Campina o processo 0803511-36.2017.4.05.8201, o qual visava apurar supostos atos ímprobos praticados por ela, cuja sentença lhe foi favorável (peça 59, p. 9) .
 Ao final, a defesa requereu sejam acolhidos os argumentos, haja vista que restou comprovado ter agido com absoluta boa-fé, não podendo ser-lhe imputados os danos causados ao erário por ausência de dolo (peça 59, p. 9) .
Análise das alegações de defesa de Maria Eleonora Soares Diniz, prefeita do Município de Damião/PB na gestão 2009-2012.
 Importante ressaltar que a ex-prefeita foi citada para apresentar alegações de defesa acerca da seguinte irregularidade e condutas:
'Irregularidade: ausência de funcionalidade do objeto sem aproveitamento útil da parcela executada, por motivo de inexecução parcial do Contrato de Repasse 245.790-39/2007 - Siafi 615.485 (peça 1, p. 33-44) , que teve por objeto a construção do Parque da Cidade, no Município de Damião/PB.
Conduta: deixar de tomar as providências necessárias à conclusão de obra ou dos serviços pactuados objeto do Contrato de Repasse 245.790-39/2007 - Siafi 615.485, restando imprestável a parcela executada, seja por ter ficado a obra inacabada, seja porque os serviços executados não foram suficientes para obter o atingimento dos objetivos acordados.'
 A análise das alegações de defesa será delimitada em aferir se os argumentos da ex-prefeita são capazes de afastar a conduta a ela atribuída. 
 Nesse escopo, a defesa contesta a conduta alegando, em síntese, que o atraso na execução do empreendimento deveu-se à demora no repasse dos recursos e nas visitas da CEF, além do fato de que, no início das obras, o terreno apresentou muitas rochas embaixo da vegetação nativa, o que demandou tempo para resolver. Adita que a empresa Limpe Mais desistiu do contrato e que realizou nova licitação, contratando a empresa Poly Serv. Serviços Ltda., deixando ao seu sucessor recursos e condições de prosseguir com as obras.
Sobre as condições do solo - rochas - que dificultaram a execução do objeto pactuado.
 Vale lembrar, nesse ponto, que o Contrato de Repasse 245.790-39/2007 foi fiscalizado pela CEF, que emitiu cinco relatórios de acompanhamento de empreendimento (RAE) .
 No primeiro RAE, de 30/5/2010 (peça 1, p. 60-61) , a CEF registrou que a mureta foi construída em desacordo com o projeto, com distanciamento da Rodovia PB-099 divergente das normas do DER. Foram solicitados/medidos R$ 35.990,30, porém, totalmente glosados pela CEF (peça 1, p. 61) . Não se observou qualquer fato relacionado ao solo rochoso da área do parque.
 No segundo RAE, de 2010 - data ilegível (peça 1, p. 62-65) , a CEF registrou a execução de 10,34% da obra, indicando qualidade satisfatória dos serviços e não observando qualquer fato relacionado ao solo rochoso da área do parque.
 De acordo com o terceiro RAE, de 29/12/2010 (peça 1, p. 66-68) , houve a evolução para 16,45% da obra sem qualquer sinalização de problemas com o solo da área do parque (peça 1, p. 67) .
 No quarto RAE, de 23/4/2011 (peça 1, p. 70-71) , a CEF indicou que a obra evoluiu para 27,78%, com atraso e qualidade razoável, mas sem registros de atrasos relacionados ao solo da área do parque.
 De acordo com o quinto RAE, de 25/8/2011 (peça 1, p. 72-74) , a obra evoluiu para 40,65%, em atraso (470 dias) e com qualidade razoável, mas sem qualquer indício de problemas com o solo da área de construção do parque.
 Portanto, a CEF não apontou em seus relatórios o motivo do atraso das obras, de modo que não há como correlacioná-los, conforme pretendido pela defesa, com os problemas - solo rochoso - encontrados durante a execução dos serviços. 
 Entretanto, há procedência na defesa, visto que, em documento datado de 12/8/2011 (peça 59, p. 6-7) , a ex-prefeita comunicou à CEF sobre a necessidade de reprogramação do projeto, considerando que havia de se prever a escavação de material em 3ª categoria em função do solo, que apresentou pontos com afloramentos rochosos (rocha dura) . Além disso, segundo o documento, houve a necessidade de diminuição de quantitativos de pisos e pavimentações projetadas junto à rede de drenagem pluvial e aumento do quantitativo das escavações das rochas e regularização do piso do salão de festas. Em razão da evidência apresentada, embora não tenha sido declarado o motivo que levou à paralisação das obras e ao não alcance do objetivo colimado no contrato de repasse, consideramos os argumentos procedentes, tendo em vista que estão embasados em evidência que demonstra a pertinência com os fatos à época. 
Sobre a demora dos engenheiros da CEF em proceder às medições (peça 59, p. 5) 
 Devemos lembrar que o Contrato de Repasse 245.790-39/2007 teve vigência de 31/12/2007 a 30/12/2015, com os recursos da União repassados por meio da Ordem Bancária 2008OB900279, de 28/5/2008 (peça 1, p. 131) . 
 Para se definir se houve demora nas visitas [inspeções] da CEF [e o consequente atraso na liberação do dinheiro para pagamento das despesas], seria necessário que constassem dos autos os documentos enviados pelo município à CEF com os pedidos de medições e desbloqueios de recursos. As datas desses documentos (ofícios) poderiam contribuir para definir o tempo gasto pela CEF em enviar seus técnicos para as fiscalizações de campo depois das solicitações do município. Assim, a ausência desses ofícios inviabiliza a avaliação desse argumento. 
 Cabe notar que, apesar de a vigência do contrato de repasse ter se iniciado em 31/12/2007 e os recursos serem liberados em 2008, o início das obras foi autorizado pela CEF em 22/1/2010, conforme consta no primeiro RAE, datado de 30/5/2010 (peça 1, p. 60-61) . Por meio desse relatório, observa-se, realmente, o atraso de mais de 2 anos para o começo das obras em relação ao início da vigência do contrato e quase esse mesmo tempo (2 anos) da liberação dos recursos.
 O segundo RAE, de 2010 - data ilegível (peça 1, p. 62-65) , indica que foram realizadas despesas de R$ 120.589,89, cujo desbloqueio ocorreu em 16/11/2010 (item 2, retro) .
 O terceiro RAE, de 29/12/2010 (peça 1, p. 66-68) , indica a inspeção realizada em 20/12/2010, com despesas no montante de R$ 71.231,85, com o desbloqueio dos recursos em 27/1/2011 (item 2, retro) .
 De acordo com o quarto RAE, de 23/4/2011 (peça 1, p. 70-71) , a inspeção ocorreu em 23/4/2011 e as despesas somaram R$ 132.081,28, com desbloqueio em 5/4/2011 (item 2, retro) .
 Por sua vez, o quinto RAE, de 25/8/2011 (peça 1, p. 72-74) , indica a inspeção realizada em 25/8/2011, despesas que somaram R$ 150.100,54 e o desbloqueio dos recursos ocorrido em 6/9/2011 (item 2, retro) .
 Verifica-se, assim, que ocorreram intervalos, em média, de 30 dias, entre as vistorias e as liberações do dinheiro para fazer frente aos pagamentos à empreiteira contratada, não sendo considerado exagerado, mas, de certo modo, 'poderia' impactar nas finanças da empreiteira que assume obrigações frente a fornecedores e empregados durante a execução das obras.
 Também concordamos com a defesa de que houve demora na liberação das verbas pelo MTur e a autorização tardia da CEF para o início das obras (item 53, retro) , o que poderia impactar financeiramente no orçamento inicial do empreendimento, que data de 1/3/2008 (peça 1, p. 21) . 
 A defesa alega, também, que a empresa contratada [Limpe Mais] desistiu da execução do contrato e que realizou nova licitação, contratando a empresa Poly Serv. Serviços Ltda.
 De fato, a rescisão contratual com a empresa executora das obras, a Limpe Mais Construções Ltda., foi comunicada pela Prefeitura Municipal de Damião/PB em 18/4/2012, em razão do descumprimento de cláusula contratual e do art. 78, inciso V, da Lei 8.666/1993, que trata de paralisação da obra sem justificativa prévia, e emitido termo de rescisão unilateral em 2/4/2012, assinado pela Prefeita Maria Eleonora Soares Diniz (peça 1, p. 88-89) .
 Durante a gestão da ex-prefeita, foram realizadas 5 medições aprovadas pela CEF, não se verificando atrasos significativos entre as datas das fiscalizações e as datas dos desbloqueios (apesar da ressalva no item 58, retro) , mas havendo significativos intervalos entre cada medição (média de 3 meses) , com a primeira datada de 30/5/2010 e a última de 25/8/2011, perfazendo o tempo de 15 meses entre elas para a realização de apenas 39,33% do empreendimento, ao passo que o cronograma previa para 12 meses a conclusão de todo o objeto (peça 1, p. 22) .
 Os registros acima delineiam uma realidade em que não se pode culpar a ex-prefeita pela não conclusão das obras em seu mandato, haja vista que realmente houve atraso no início da execução do contrato, vez que vigorou a partir de 2007, com os recursos liberados em maio de 2008, licitação avaliada pela CEF em 2009 (peça 1, p. 86-87) e a autorização para o início das obras somente em 2010. Fica claro o descompasso de, pelo menos, dois anos entre a liberação dos recursos e o início da prestação de serviços (item 49, retro) , ocasionando possível desequilíbrio de valores entre o orçamento licitado e o que estava sendo executado, podendo tais fatos terem contribuído para a desistência da empresa Limpe Mais em prosseguir com o contrato.
 A defesa junta aos autos cópia da auditoria de obras e/ou serviços de engenharia realizada pelo Tribunal de Contas do Estado da Paraíba (peça 23, p. 33-39) , da qual se extraem as seguintes informações que corroboram seus argumentos e servirão para analisar as alegações de defesa do sucessor Lucildo Fernandes de Oliveira:
'Análise da auditoria (peça 23, p. 34) 
De acordo com as informações coletadas in loco, algumas delas encravadas no bojo processual, a empresa Limpe Mais Construções Ltda. não concluiu os serviços, encontrando-se os mesmos paralisados desde o ano de 2011, tendo a edilidade realizado o destrato contratual e uma nova licitação, a qual já culminou na contratação de empresa para continuidade dos serviços, estando pendente somente de adaptações exigidas pela Caixa Econômica Federal [portanto, dependia de adaptações exigidas pela Caixa].
- Salão de festas (peça 23, p. 34) 
O salão de festas teve boa parte de sua estrutura executada... item este que responde, sozinho, por um terço do total empregado na obra.
Foi detectado o comprometimento de um dos pilares de sustentação da estrutura metálica da coberta, conforme se retira das imagens a seguir, carecendo de recuperação. [portanto, recuperável...].
Vê-se que todos os itens contidos nos boletins de medições foram executados, não tendo sido constatadas irregularidades nos quantitativos e no montante repassado à empresa. [Portanto, a empresa Limpe Mais recebeu pelo que executou...]
Quadra poliesportiva (peça 23, p. 35) 
A estrutura da quadra poliesportiva foi quase concluída...
Não foi executada a pintura da quadra, a instalação de tela de proteção, além da instalação dos acessórios como traves, tabela de basquete e conjunto para voleibol, porém os pagamentos não envolveram estes serviços.
No tocante à estrutura do piso da quadra, foram registradas fissuras no mesmo, conforme se pode observar nas imagens a seguir, o que demonstra a má qualidade na compactação do aterro. No entanto, não consideramos ter havido irregularidade nos pagamentos efetuados, sendo o caso de responsabilizar a empresa para recuperação de tais serviços. [portanto, não houve comprometimento da segurança/estrutura, resumindo-se na recuperação do serviço mal feito]
Drenagem pluvial (peça 23, p. 36) 
Neste item da planilha contratual, não foram registrados pagamentos, porém alguns serviços foram constatados pela auditoria, mesmo que de forma parcial, como a escavação das valas e manilhas encontradas no terreno [portanto, confirma-se a defesa da responsável de que não foram efetuados pagamentos, com serviços executados a expensas da própria empresa...].
Segundo informações prestadas pelo engenheiro que acompanhou a inspeção, as escavações foram paralisadas em virtude da detecção de muita rocha no terreno e o item de escavação em material de terceira categoria não estava incluso na planilha. A situação foi comprovada pela auditoria [portanto, problemas geológicos, e não deficiências construtivas...].
Guarita (peça 23, p. 36) 
Este item teve concluída sua fundação, estrutura, alvenaria de vedação, chapisco, reboco, além da coberta, conforme se retira das imagens a seguir. Não se vislumbra, portanto, irregularidades nos pagamentos. [portanto, não houve irregularidade...nos pagamentos].
Demais serviços (peça 23, p. 37) 
Alguns outros serviços foram identificados pela auditoria, como construção de mureta de contorno e cerca com arame liso e estacas pré-moldadas de concreto. A cerca está inclusa no boletim de medição, mas não foram registrados pagamentos relativos à mureta. O mesmo ocorreu com a fossa séptica e sumidouro, visualizados na imagem a seguir, os quais também não constam nas planilhas [portanto, confirma-se a versão da defendente de que não houve pagamento dos serviços da mureta à empresa].
CONCLUSÃO
Ante o exposto, esta auditoria conclui que, apesar da estrutura do Parque Recreativo do Município de Damião ainda não apresentar qualquer utilidade à população, em virtude da paralisação dos serviços, os pagamentos efetuados, de acordo com os boletins de medições analisados não apresentam divergências quanto aos quantitativos executados. Alguns serviços, porém, mostraram qualidade indesejável, como o aterro da quadra poliesportiva que culminou com a fissuração do piso granilite, e fissura de um dos pilares do salão de festas que dá sustentação à estrutura metálica de coberta, o qual apresenta armação de aço exposta. Estes serviços devem ser recuperados pela empresa Limpe Mais Construções Ltda. sem qualquer ônus à Prefeitura Municipal.'
 Nota-se que o relatório de auditoria do Tribunal de Contas do Estado da Paraíba confirma as alegações de defesa da responsável de que não houve pagamentos por serviços não realizados à empresa contratada, tampouco falhas estruturais que comprometessem a integridade das parcelas executadas, tratando-se, segundo o setor técnico do TCE/PB, de serviços que deveriam ser recuperados/refeitos pela empresa contratada. 
 Nesse contexto, as alegações de defesa da responsável são plausíveis, não se verificando atos contrários à regular aplicação dos recursos públicos, ficando claro que sua gestão (2009-2012) foi prejudicada pelo atraso na autorização do início das obras (2010) , bem como pela desistência da Limpe Mais em dar continuidade ao contrato. 
 Não nos cabe discutir a fundo os motivos de a empreiteira ter desistido do contrato [devido ao tempo e à falta de evidências robustas], mas permitimo-nos enfatizar que a jurisprudência desta Corte compreende a possibilidade de repactuação de custos dos contratos quando a duração de execução ultrapassa um ano, visando o reequilíbrio econômico financeiro (Acórdão 10830/2020-TCU-Primeira Câmara, Relator Ministro Vital do Rêgo) , lembrando que o orçamento das obras do contrato foi licitado em 2009 [licitação atestada pela CEF em 9/12/2009, peça 1, p. 86-87], mas a execução prosseguiu por três anos [até 2/4/2012, quando houve a rescisão do contrato com a empresa Limpe Mais, peça 1, p. 89], causando uma defasagem financeira no percentual aproximado de 18,41% (IGPM-FGV) . A propósito disso, a Sra. Maria Eleonora Soares Diniz, prefeita à época, fez questão de informar à CEF que haveria necessidade de reajuste de preços decorrentes da necessidade de inclusão/exclusão de serviços (item 49, retro) e que estaria procedendo à nova licitação com realinhamento de preços (peça 1, p. 88) . Tal atitude denota preocupação com o andamento regular das obras, constituindo, portanto, em elemento de convicção de que a conduta a ela atribuída [deixar de tomar as providências necessárias à conclusão de obra ou dos serviços pactuados objeto do Contrato de Repasse 245.790-39/2007....item 40, retro] deve ser desqualificada.
 Assim, pode-se concluir que a ex-prefeita não deu causa à paralisação das obras e, quando não restou alternativa, rescindiu o contrato com a empreiteira Limpe Mais, realizou nova licitação e contratou outra empresa visando a finalização do empreendimento, de modo que não há elementos que indiquem, por sua culpa exclusiva, ter dado causa à paralisação, ou outro ato que tenha contribuído para o prejuízo apurado.
 Nessa linha, acolhemos as alegações de defesa apresentadas pela Sra. Maria Eleonora Soares Diniz, prefeita municipal de Damião/PB na gestão de 2009 a 2012. 
 Passemos, em seguida, à análise das alegações de defesa do responsável Lucildo Fernandes de Oliveira.
Alegações de defesa de Lucildo Fernandes de Oliveira, prefeito municipal de Damião/PB na gestão de 2013-2016
Argumentos
 Alega, inicialmente, que não deve ser responsabilizado pelos atos de gestão aos quais não deu causa, considerando que, no decorrer do seu mandato, tomou todas as medidas cabíveis no tocante ao Contrato de Repasse 245.790-39/2007 - Siafi 615.485, celebrado entre o MTur e o Município de Damião, visando construir o Parque da Cidade (peça 51, p. 3) .
 Destaca que o primeiro descumprimento contratual ocorreu em 2/4/2012, de modo que caberia à gestão da Sra. Maria Eleonora Soares Diniz acionar as cláusulas do contrato que visavam à correção dos serviços não executados ou mesmo realizados com defeito. E, assim como a empresa realizou a reparação do primeiro vício construtivo identificado (mureta) , deveria ter sido chamada para finalizar todas as obras estruturais danificadas (peça 51, p. 3) .
 Salienta que a empresa contratada, Limpe Mais Construções Ltda., executou as obras com imperfeições técnicas significativas, como falhas de locação, danos nas estruturas de concreto armado de base e surgimento de trincas no piso das áreas, tornando-as inutilizáveis, pela população, com o conforto e segurança previstos, não tendo a executora empregado boas técnicas construtivas para drenagem da base dos pisos, essencial para a estabilidade do conjunto (peça 51, p. 3) .
 Ressalta que, apesar do termo de rescisão do contrato com a empresa Limpe Mais Construções ter sido assinado pelo Município de Damião em 2/4/2012, a obra do parque do povo ficou paralisada por cerca de um ano, embora a gestão da Sra. Maria Eleonora tenha realizado um novo procedimento licitatório, TP 3/2012 (peça 51, p. 5) .
 Considera ser impensável sua inclusão como suposto responsável pela paralisação da obra, uma vez que, além das medidas jurídicas informando a Gerência de Desenvolvimento Urbano (peça 1, p. 91-93) , o Ministério Público (peça 1, p. 95-104) e o Ministério do Turismo (peça 1, p. 106-110) , também foi realizado, à época da sua gestão, laudo técnico de engenharia informando a impossibilidade de conclusão do projeto (peça 51, p. 5) .
 Aliás, é evidente que não obteve qualquer vantagem patrimonial, não havendo nem sequer provas mínimas que confirmem tal aferição, quiçá o dolo, daí infere-se que não há possibilidade jurídica e nexo causal em sua conduta. E, data vênia, ao que foi pontuado pela auditoria (peça 34 fl. 13) diante da vasta documentação apresentada aos autos, resta indubitavelmente configurada a sua atuação em preservar o erário e, diferentemente da gestora anterior, empreendeu diversos esforços para regularizar e concluir o Parque do Povo (peça 51, p. 5) .
 Ao final, pede o afastamento de toda e qualquer irregularidade que lhe possa ser imputada, devendo o presente processo ser arquivado (peça 51, p. 10) .
Análise das alegações de defesa de Lucildo Fernandes de Oliveira, prefeito municipal de Damião/PB na gestão de 2013-2016
 O responsável foi citado em decorrência da seguinte irregularidade e conduta:
'Irregularidade: ausência de funcionalidade do objeto sem aproveitamento útil da parcela executada, por motivo de inexecução parcial do Contrato de Repasse 245.790-39/2007 - Siafi 615.485 (peça 1, p. 33-44) , que teve por objeto a construção do Parque da Cidade, no Município de Damião/PB.
Conduta: não retomar a obra iniciada e não acabada pelo seu antecessor, objeto do Contrato de Repasse 245.790-39/2007, implicando o desperdício de recursos públicos e contrariando o princípio da continuidade administrativa.'
 Em resumo, a defesa afirma que adotou as medidas tendentes ao resguardo do erário e tentou a retomada da construção do Parque da Cidade no Município de Damião/PB, mas se viu impossibilitada devido aos graves problemas construtivos ocorridos na gestão anterior, comprometendo a estrutura das edificações até então realizadas e tornando inviável o prosseguimento das obras. 
 Isso posto, subdividiremos a análise das alegações de defesa por temas.
Sobre os defeitos construtivos que impossibilitaram a continuidade das obras
 Primeiramente deve-se enfatizar que as obras foram fiscalizadas pela CEF, cujas avaliações constam dos Relatórios de Acompanhamento de Engenharia - RAE de 30/5/2010 (peça 1, p. 60-61) , de 16/8/2010 (peça 1, p. 62-65) , de 29/12/2010 (peça 1, p. 66-69) , de 23/4/2011 (peça 1, p. 70-71) e de 25/8/2011, sendo que, neste último relatório, o profissional da CEF atestou que a execução da obra/serviço era de qualidade razoável (peça 1, p. 72-75) .
 Sobre a construção da mureta invadindo a faixa de domínio da rodovia estadual, no RAE de 30/5/2010, a CEF apontou a irregularidade no campo observações e advertiu que 'fica glosado todos os serviços solicitados até que o DER se posicione da execução às margens da PB 133' (peça 1, p. 60-61) . Portanto, não houve medição e pagamento desses serviços.
 Com relação à fiscalização, no RAE de 16/8/2010, a CEF registrou, no campo observações, que os quantitativos da medição 'são da total responsabilização da fiscalização da obra exercida pelo engenheiro civil Zeomax Bezerra...' (peça 1, p. 62-65) . Assim, havia fiscalização das obras por funcionário credenciado da prefeitura de Damião/PB.
 No que diz respeito a fissuras em pisos e outros elementos (recalques) , deve-se enfatizar que o último RAE não aponta tais anomalias no campo observações (peça 1, p. 74) . Além disso, se realmente ocorreram, são defeitos perfeitamente corrigíveis, pois não comprometem a estrutura [segurança/integridade] da construção. Quanto à drenagem pluvial, também não houve medição desse serviço no último relatório da CEF. 
 A defesa demonstra a inviabilidade de retomada das obras com o Laudo Técnico de Vistoria elaborado em 2015 (data de vistoria 9/2/2015) por empresa privada - Projectaço Projetos e Soluções Estruturais Ltda. -, no qual foram apontadas as seguintes falhas construtivas estruturantes e soluções (peça 54) :
	Falhas (estruturais e/ou construtivas) 
	Soluções

	a) Pintura totalmente ausente. 
	Toda a estrutura deve ser repintada.

	b) Pontos com corrosão adiantada (figura A,6) . 
	Aconselha-se escorar a estrutura e substituir o perfil por outro igual na região afetada.

	c) Terças com vãos superiores a sua capacidade de carga e com deformação aparente (figura A.7) . 
	Não apresentou.

	d) Terças apoiadas fora dos nós das treliças (figura A.8) . 
	É preciso criar diagonais auxiliares para eliminar este problema.

	e) Treliças internas com altura e perfis insuficientes para vencer o vão de cerca de 28m.
	Por conta da grande deformação estimada, não é suficiente apenas reforçar os perfis das treliças internas, é necessário um aumento de altura, a introdução de apoios intermediários e/ou a substituição dos tirantes por tubos com rigidez à compressão. As treliças externas não apresentam problemas com relação aos esforços envolvidos ou deformações.

	f) Ausência de espaçadores nas terças (elementos que ligam as terças na figura 01) . 
	Não apresentou dado específico. Ver solução geral.

	g) Ausência de contraventamento (elementos em X na figura 01) . 
	Não apresentou dado específico. Ver solução geral.

	h) Cabos/tirantes das treliças com pequeno diâmetro e apenas dois clipes em cada extremidade (figuras A.4 e AS) . 
	Não apresentou dado específico. Ver solução geral.

	i) Ligação das treliças no pilar maior com poucos parabolts de ½" (4 unid) . 
	Seriam necessários pelo menos 8 parabolts com diâmetro de 1/2" ou 5 com diâmetro de 5/8" para se obter um grau de segurança aceitável.

	J) Ligação superior das treliças nos pilares menores executada a partir da soldagem do banzo superior na ferragem do pilar. Uso de ferros auxiliares CA nesta ligação (figura 4.9) . Problemas na fixação dos parabolts da ligação inferior com os pilares menores (figura A.10) , 
	No caso da ligação do banzo superior da treliça com o pilar menor, esta deve ser desfeita, permanecendo apenas a ligação inferior. Há a necessidade de reexecutar os parabolts com problemas na ligação inferior.

	k) Ausência de beirais (ver figura 01) . 
	Não apresentou dado específico. Ver solução geral.

	l) Ausência de terça auxiliar para compor uma suposta calha (ver figura 01) . 
	Esta terça seria essencial para compor uma possível calha.

	m) Defeito de execução em um dos pilares menores (figura A. l1) . 
	Este defeito pode ser facilmente sanado com a aplicação de Grout na região com ferragem exposta

	n) Ferragem exposta na parte superior de todos os pilares em concreto armado (figuras A.5 e A.9) . 
	Todas as ferragens expostas devem ser cortadas. É preciso cuidado especial na vedação (com Grout) da parte superior dos pilares de modo a proteger a ferragem.

	o) Pequena inclinação da coberta (3,6%) .
	Não apresentou dado específico. Ver solução geral.

 Como solução geral, o laudo do especialista da Projectaço Projetos e Soluções Estruturais Ltda. sugeriu ser indispensável a execução de um reforço e recuperação estrutural na coberta, a partir de um projeto elaborado por profissional experiente e habilitado, antes do seu telhamento, e alertou que, caso não fossem tomadas medidas em curto espaço de tempo, não 'será mais possível reforçar ou recuperar a estrutura por conta de sua grande exposição às intempéries e consequente agravamento da corrosão dos perfis' (peça 54, p. 6) .
 Portanto, diferentemente das conclusões da defesa, o laudo apontou soluções, inclusive a partir da elaboração de um projeto estrutural, visando a recuperação das estruturas danificadas, dando a entender que havia viabilidade de retomar e prosseguir com as obras.
 Aliás, as conclusões do laudo vão ao encontro da análise da auditoria dos engenheiros do Tribunal de Contas do Estado da Paraíba (peça 23, p. 33-39) , a qual concluiu (peça 23, p. 34) que alguns serviços que mostraram qualidade indesejável, como o aterro da quadra poliesportiva [que culminou com a fissuração do piso granilite, e fissura de um dos pilares do salão de festas que dá sustentação à estrutura metálica de coberta, o qual apresenta armação de aço exposta], deveriam ser recuperados pela empresa Limpe Mais Construções Ltda., sem qualquer ônus à Prefeitura Municipal.
 Enfim, em nenhum momento a CEF, o TC/PB e o próprio laudo apresentado pela defesa identificaram problemas estruturais na construção parcialmente edificada que inviabilizassem irreversivelmente a continuidade do empreendimento.
Sobre as medidas tendentes ao resguardo do patrimônio público
 No Relatório de TCE 286/2016, de 9/11/2016 (peça 1, p. 138-141) , foi afastada a responsabilidade do Sr. Lucildo Fernandes de Oliveira, prefeito do Município de Damião/PB (gestão 2013-2016) , uma vez que manifestou o desejo de concluir o objeto e, para tanto, solicitou prorrogação de vigência do contrato de repasse ao MTur, que concedeu até 30/12/2015 para que todas as pendências fossem sanadas. No entanto, diante da alegação de que as falhas estruturais existentes na obra comprometeram a continuidade do objeto com os recursos financeiros ainda disponíveis, moveu representação junto ao Ministério Público Federal para a apuração de responsabilidade dos vícios construtivos, e solicitou ao MTur e ao Tribunal de Contas da União a instauração da competente tornada de contas especial.
 Entretanto, as 'medidas' adotadas pelo ex-prefeito, a princípio, se restringiram a artifício jurídico junto ao Ministério Público Federal, ao MTur e ao próprio TCU, sem qualquer sustentação técnica [não respaldado em laudo de engenharia] que impedisse ou inviabilizasse, do ponto de vista da engenharia, a retomada e a continuidade das obras. A única prova que apresentou [item 86, retro] não condenou, ou melhor, não concluiu que a retomada das obras seria inviável técnica e economicamente, mas sugeriu cautela [novo projeto estrutural] e agilidade [retomada imediata] para evitar danos maiores ao empreendimento.
 Na representação do Município de Damião junto ao Ministério Público Federal (peça 1, p. 95- 104) , se afirmou (peça 1, p. 97) :
'Desse modo, pelo Relatório da Caixa Econômica Federal, verifica-se que há graves falhas estruturantes, o que impede o prosseguimento da execução do convênio, com a verba anteriormente aprovada, pela atual gestão.'
 As medidas adotadas pelo então prefeito Lucildo Fernandes de Oliveira poderiam ser consideradas efetivas se estivessem embasadas em laudo de engenharia, com o levantamento dos quantitativos, qualidade e custos dos serviços executados, bem como com a estimativa do orçamento necessário à retomada das obras, submetendo-se o pleito à CEF. Não consta dos autos qualquer manifestação nesse sentido.
 De fato, não há nenhum documento técnico da CEF, ou laudo de engenharia civil, atestando a inviabilidade técnica de continuidade das obras. Ao contrário, a CEF e a auditoria do TCE/PB apontaram falhas construtivas que poderiam e deveriam ser recuperadas pela empresa que prestou os serviços, sem que, contudo, comprometesse a integridade e/ou o aproveitamento das parcelas executadas.
 Além disso, o objeto do Contrato de Repasse 245.790-39/2007 não se resumia apenas à construção de imóvel, mas também compreendia a execução de serviços de pavimentação, rede de distribuição e urbanização do Parque da Cidade (peça 1, p. 72) .
 Havia recursos suficientes na conta específica para fazer frente aos reparos necessários e para retomar o curso das obras, haja vista a existência de saldo no valor de R$ 1.424.319,90 restituído à conta única do Tesouro em 11/10/2016, conforme registrado no relatório do tomador de contas (peça 1, p. 139, item 5) .
 Em 2014, o Município de Damião encaminhou o Ofício 2.003/2014, de 13/11/2014 (peça 1, p. 91-93) , à CEF informando-a sobre o envio de comunicação ao Mtur relatando a impossibilidade de conserto da obra com os recursos disponíveis e o estabelecimento de um prazo razoável para readequação do projeto executivo, com possível readequação financeira do valor do contrato, além da prorrogação da vigência do ajuste (peça 1, p. 106-110) .
 Vale mencionar que o MTur, por meio do Ofício 451/2014/MTur, de 18/11/2014 (peça 1, p. 111) , em atendimento ao pleito do município, concedeu-lhe 90 dias para realizar, junto à CEF, a reprogramação das obras relativas ao contrato de repasse e a retomada da execução do objeto pactuado.
 Em seguida, mediante o Ofício G.P.A. 6/2015, de 11/2/2015 (peça 1, p. 112-114) , o ex-prefeito procurou a CEF para esclarecer que, por várias vezes, a havia procurado e nunca obtido parecer favorável ou, até mesmo, um redirecionamento concreto em relação à retomada das obras com os recursos disponíveis, e solicitou orientações para solucionar as pendências existentes e apresentar a prestação de contas final.
Segundo o e-mail da CEF, datado de 11/10/2016 (peça 1, p. 120-121) , a instituição admitiu que, em 2015, o prefeito demonstrou interesse em concluir a obras, mas a vigência não foi prorrogada porque havia limitação para as prorrogações de contratos do MTur.
Com base em todo exposto, concluímos que houve paralisação das obras, resultado da desistência da empresa contratada Limpe Mais. A ex-prefeita Maria Eleonora Soares Diniz realizou nova licitação, sagrando-se vencedora a Poly Serv. Serviços Ltda. que não chegou a iniciar as obras. 
O sucessor, o ex-prefeito Lucildo Fernandes de Oliveira, por sua vez, teve tempo [três anos; 2013-2015] e recursos para agir proativamente no sentido de reparar os defeitos construtivos verificados nas obras do salão de festas e na quadra poliesportiva e dar continuidade ao empreendimento. No entanto, tomou decisão que contribuiu para a perpetuação do dano, pois se manteve inerte, à margem da necessidade de medidas tendentes à solução dos problemas construtivos encontrados, limitando-se a alegar insuficiência de recursos para a finalização do empreendimento, não demonstrando, porém, ou por meio de levantamento de preços, os novos custos para a avaliação da CEF.
Ademais, vale mencionar que o agente pode ser responsabilizado pecuniariamente não só pelo desvio de dinheiro, locupletamento e vantagem patrimonial, mas também pela incúria no uso dos recursos públicos. No caso desta TCE, enquanto não se decidia sobre os custos de novo projeto estrutural [se fosse o caso] e recuperação das partes danificadas do salão de festas, havia saldo de R$ 1.424.319,90 [restituído à conta única do Tesouro em 11/10/2016] para ser utilizado nos outros setores do Parque da Cidade, como, por exemplo, a pavimentação, a colocação de pisos (em pedra portuguesa) , a rede de distribuição elétrica do parque e, até mesmo, a restauração e a conclusão da quadra poliesportiva, que já havia tido contabilizada a quantia aplicada de R$ 81.645,26, faltando pouco mais de R$ 25.000,00 para concluí-la. 
Vale ressaltar que a completa frustração dos objetivos do convênio importa na condenação do responsável à devolução integral dos recursos transferidos, ainda que parte ou a totalidade dos valores repassados tenha sido aplicada no objeto do ajuste. A mera execução do objeto não é suficiente para comprovar a boa e regular aplicação dos recursos; é imprescindível que também se demonstre a sua funcionalidade em benefício da população alvo (Acórdão 549/2018-TCU-Segunda Câmara, Relator Ministro Augusto Sherman) .
Importante enfatizar, ainda, que a execução parcial do objeto pactuado aliada à imprestabilidade da parcela realizada permite a condenação do responsável pelo valor total dos recursos repassados pelo convênio (Acórdão 8558/2020-TCU-Primeira Câmara, Relator Ministro Benjamin Zymler) .
Nesses termos, as alegações de defesa do responsável são insuficientes para afastar sua responsabilidade pelos danos decorrentes da falta de medidas efetivas no sentido de retomar e dar continuidade às obras objeto do Contrato de Repasse 245.790-39/2007 - Siafi 615.485 (peça 1, p. 33-44) , que teve por objeto a construção do Parque da Cidade no Município de Damião/PB.
Em razão do exposto, concluímos por acatar as alegações de defesa da ex-prefeita Maria Eleonora Soares Diniz, julgando regulares com ressalva suas contas, com quitação, ao passo que rejeitamos as alegações de defesa do ex-prefeito Lucildo Fernandes de Oliveira, julgando irregulares suas contas, com a imputação do débito equivalente ao prejuízo levantado pela CEF, além da sanção da multa prevista no art. 57 da Lei 8.443/1992.
Prescrição da Pretensão Punitiva
Vale ressaltar, mais uma vez, que a pretensão punitiva do TCU, conforme Acórdão 1441/2016-TCU-Plenário, Relator: Benjamin Zymler, que uniformizou a jurisprudência acerca dessa questão, subordina-se ao prazo geral de prescrição indicado no art. 205 do Código Civil, que é de dez anos, contado da data de ocorrência da irregularidade sancionada, nos termos do art. 189 do Código Civil, sendo este prazo interrompido pelo ato que ordenar a citação, a audiência ou a oitiva do responsável.
Conforme já analisado alhures, no caso em exame, não ocorreu a prescrição, uma vez que o fato gerador da irregularidade sancionada ocorreu em 30/12/2015 (data do final da vigência do ajuste, item 2, retro) , e a citação do responsável foi autorizada pelo despacho do Relator em 16/11/2020 (peça 37) . 
Análise dos requisitos da boa-fé
Conforme jurisprudência pacífica deste Tribunal (Acórdãos 203/2010 - Rel. Min. Augusto Sherman Cavalcanti, 276/2010 - Rel. Min. Subst. André de Carvalho, 1.223/2008 - Rel. Walmir Campelo, 1.322/2007- Rel. Min. Aroldo Cedraz, todos do Plenário) , a boa-fé dos gestores não se presume, sendo necessária a apresentação de um elemento fático capaz de demonstrá-la, pois se está diante de situações de irregularidade na administração de recursos públicos.
Nessa linha, não constam dos autos elementos que permitam reconhecer a boa-fé do responsável, sugere-se que as suas contas sejam julgadas irregulares, nos termos do art. 202, § 6º, do Regimento Interno do TCU, com a imputação do débito atualizado monetariamente e acrescido de juros de mora, nos termos do art. 202, §1º, do Regimento Interno do TCU, descontado o valor eventualmente recolhido, sujeitando-o, ainda, à multa prevista no art. 57 da Lei 8.443/1992. 
CONCLUSÃO
A presente tomada de contas especial foi instaurada pela CEF em razão da impugnação parcial das despesas objeto do Contrato de Repasse 245.790-39/2007 - Siafi 615485 (peça 1, p. 33-44) , celebrado entre o MTur e o Município de Damião/PB, objetivando a construção do Parque da Cidade no município.
Devidamente citada, a ex-prefeita Maria Eleonora Soares Diniz apresentou alegações de defesa suficientes para eximi-la do débito a ela imposto, merecendo que suas contas sejam julgadas regulares com ressalva e quitação. 
Por sua vez, melhor sorte não teve o ex-prefeito Lucildo Fernandes de Oliveira, visto que suas alegações de defesa não foram suficientes para afastar o débito que lhe fora atribuído. Verificou-se que o responsável decidiu, por conta e risco, não dar prosseguimento às obras do Contrato de Repasse 245.790-39/2007 - Siafi 615485 (peça 1, p. 33-44) , causando dano ao erário em função do não aproveitamento das parcelas de serviços até então executados, sendo contabilizado pela CEF o equivalente a R$ 459.858,32 (valor original) em desperdício de recursos federais.
Verifica-se também que não houve a prescrição da pretensão punitiva, conforme análise já realizada.
Tendo em vista que não constam dos autos elementos que permitam reconhecer a boa-fé do responsável, sugere-se que as suas contas sejam julgadas irregulares, nos termos do art. 202, § 6º, do Regimento Interno do TCU, com a imputação do débito atualizado monetariamente e acrescido de juros de mora, nos termos do art. 202, § 1º, do Regimento Interno do TCU, descontado o valor eventualmente recolhido, com a aplicação da multa prevista no art. 57 da Lei 8.443/1992.
PROPOSTA DE ENCAMINHAMENTO
Diante do exposto, submetem-se os autos à consideração superior, propondo:
acolher as alegações de defesa da Sra. Maria Eleonora Soares Diniz (CPF XXX.391.524-XX) , prefeita municipal de Damião/PB na gestão de 2009 a 2012.
julgar regulares com ressalva, nos termos do arts. 1º, inciso I, e 16, inciso II, e 23, inciso II, da Lei 8.443/1992, c/c os arts. 1º, inciso I, 208 e 214, inciso II, do Regimento Interno do TCU, as contas da Maria Eleonora Soares Diniz (CPF XXX.391.524-XX) , dando-se-lhe quitação;
rejeitar as alegações de defesa apresentadas pelo responsável Lucildo Fernandes de Oliveira (CPF XXX.506.064-XX) , prefeito municipal de Damião/PB na gestão de 2013-2016.
julgar irregulares, nos termos dos arts. 1º, inciso I, e 16, inciso III, alíneas 'b' e 'c', da Lei 8.443/1992, c/c os arts. 19 e 23, inciso III, da mesma Lei, as contas do responsável Lucildo Fernandes de Oliveira (CPF XXX.506.064-XX) , condenando-o ao pagamento da importância a seguir especificada, atualizada monetariamente e acrescida dos juros de mora, calculado a partir das datas discriminadas até a data da efetiva quitação do débito, fixando-lhe o prazo de quinze dias, para que comprove, perante o Tribunal, o recolhimento da referida quantia aos cofres do Tesouro Nacional, nos termos do art. 23, inciso III, alínea 'a', da citada lei, c/c o art. 214, inciso III, alínea 'a', do Regimento Interno do TCU.  
Débito relacionado ao responsável Lucildo Fernandes de Oliveira (CPF XXX.506.064-XX) :
	Data de ocorrência
	Valor histórico (R$) 
	Identificador da parcela

	16/11/2010
	117.005,89
	D1

	27/1/2011
	69.114,60
	D2

	5/4/2011
	128.155,75
	D3

	6/9/2011
	145.582,08
	D4

aplicar ao responsável Lucildo Fernandes de Oliveira (CPF XXX.506.064-XX) a multa prevista no art. 57 da Lei 8.443/1992 c/c o art. 267 do Regimento Interno do TCU, fixando-lhe o prazo de quinze dias, a contar da notificação, para que comprove, perante o Tribunal (art. 214, III, alínea 'a', do Regimento Interno do TCU) , o recolhimento da dívida aos cofres do Tesouro Nacional, atualizada monetariamente desde a data do acórdão que vier a ser proferido por este Tribunal até a data do efetivo recolhimento, se paga após o vencimento, na forma da legislação em vigor;
autorizar, desde logo, a cobrança judicial da dívida, caso não atendida a notificação, na forma do disposto no art. 28, inciso II, da Lei 8.443/1992;
autorizar também, desde logo, se requerido, com fundamento no art. 26, da Lei 8.443, de 1992, c/c o art. 217, §§ 1º e 2º, do Regimento Interno do TCU, o parcelamento da (s) dívida (s) em até 36 parcelas, incidindo, sobre cada parcela, corrigida monetariamente, os correspondentes acréscimos legais, fixando-lhe o prazo de quinze dias, a contar do recebimento da notificação, para comprovar, perante o Tribunal, o recolhimento da primeira parcela, e de trinta dias, a contar da parcela anterior, para comprovar os recolhimentos das demais parcelas, devendo incidir, sobre cada valor mensal, atualizado monetariamente, os juros de mora devidos, no caso do débito, na forma prevista na legislação em vigor, alertando os responsáveis de que a falta de comprovação do recolhimento de qualquer parcela importará o vencimento antecipado do saldo devedor, nos termos do § 2º do art. 217 do Regimento Interno deste Tribunal; 
remeter cópia do acórdão que vier a ser prolatado pelo Tribunal ao Procurador-Chefe da Procuradoria da República no Estado da Paraíba, nos termos do art. 209, § 7º, do Regimento Interno/TCU, para ajuizamento das ações cabíveis, informando-lhe que o inteiro teor da deliberação pode ser consultado no endereço http://www.tcu.gov.br/acordaos; e
enviar cópia do Acórdão que vier a ser proferido à Caixa Econômica Federal e aos responsáveis Lucildo Fernandes de Oliveira (CPF XXX.506.064-XX) e Maria Eleonora Soares Diniz (CPF XXX.391.524-XX) para ciência, informando que a presente deliberação, acompanhada do Relatório e do Voto que a fundamenta, está disponível para a consulta no endereço www.tcu.gov.br/acordaos, além de esclarecer que, caso requerido, o TCU poderá fornecer sem custos as correspondentes cópias, de forma impressa."
2.	O diretor e o secretário da SecexTCE ratificaram a instrução acima (peças 64 e 65) .
3.	O representante do Ministério Público junto ao Tribunal de Contas da União (MP/TCU) , em sua intervenção regimental, acolheu o encaminhamento alvitrado pela unidade técnica (peça 66) .
É o relatório.

Paulo Ítalo de Oliveira Vilar (OAB/PB 14.233), Lucélia Dias de Medeiros (OAB/PB 11.845) e outros.

Procurador Marinus Eduardo De Vries Marsico

TOMADA DE CONTAS ESPECIAL. CONTRATO DE REPASSE. OBRAS NÃO CONCLUÍDAS. NÃO ATINGIMENTO DO OBJETO PACTUADO. CITAÇÃO. ACOLHIMENTO DAS ALEGAÇÕES DE DEFESA DE UM RESPONSÁVEL. CONTAS REGULARES COM RESSALVA. QUITAÇÃO. REJEIÇÃO DAS ALEGAÇÕES DE DEFESA DE OUTRO. CONTAS IRREGULARES. DÉBITO. MULTA. CIÊNCIA.

TOMADA DE CONTAS ESPECIAL (TCE)

Em exame, processo de tomada de contas especial instaurada pela Caixa Econômica Federal (CEF) em desfavor da sra. Maria Eleonora Soares Diniz, ex-prefeita do Município de Damião/PB (gestão 2009-2012) , em razão da impugnação parcial das despesas efetuadas com os recursos recebidos por força do Contrato de Repasse 245.790-39/2007.
2.	O ajuste, celebrado entre o Ministério do Turismo (MTur) e o referido município, teve como objeto a construção de parque recreativo na municipalidade, contendo salão de festa, quadra poliesportiva, guarita com banheiro e drenagem pluvial. Sua vigência abarcou o período de 31/12/2007 a 31/12/2008, sucessivamente prorrogado por meio de termos aditivos até 30/12/2015, com mais sessenta dias para a apresentação da prestação de contas.
3.	Para a execução do ajuste, foi previsto o desembolso de até R$ 1.170.000,00 por parte da União e de R$ R$ 35.100,00 a título de contrapartida. Os recursos federais liberados alcançaram o montante de R$ 459.858,32.
4.	As obras foram fiscalizadas pela CEF em avaliações que constam dos Relatórios de Acompanhamento de Engenharia (RAE) de 30/5/2010, de 16/8/2010, de 29/12/2010, de 23/4/2011 e de 25/8/2011 (peça 1, p. 60-61, 62-65, 66-69, 70-71 e 72-75, respectivamente) .
5.	Do que ressai dos autos, houve a rescisão do contrato firmado com a empresa executora das obras, Limpe Mais Construções Ltda., por descumprimento de cláusula contratual e do art. 78, inciso V, da Lei 8.666/1993, que trata de paralisação da obra sem justificativa prévia. O termo de rescisão unilateral foi assinado em 2/4/2012 pela sra. Maria Eleonora Soares Diniz (peça 1, p. 88-89) .
6.	A CEF, por intermédio do Ofício 9-88/14, de 8/5/2014 (peça 1, p. 115) , notificou o então prefeito, sr. Lucildo Fernandes de Oliveira, para que as obras fossem retomadas e concluídas até o final da vigência contratual (30/11/2014) .  
7.	Em 13/11/2014, o sr. Lucildo Fernandes de Oliveira comunicou à CEF que as irregularidades detectadas nos relatórios técnicos cabiam às gestões anteriores e que o Município de Damião/PB havia apresentado representação perante o Ministério Público Federal, para apuração das responsabilidades. Além disso, salientou que, diante da impossibilidade de correção da obra com os recursos ainda disponíveis, bem como do termo final de vigência do ajuste, o município havia encaminhado ao MTur requerimento de abertura de tomada de contas especial em desfavor dos ex-gestores. Requereu ainda, caso viável, o estabelecimento de prazo razoável para readequação do projeto executivo, com possível readequação financeira de valor, e a prorrogação da vigência do ajuste.
8.	Em resposta, o MTur expediu o Ofício 451/2014, de 18/11/2014, informando à CEF que o município disporia de mais noventa dias para proceder à reprogramação das obras e à retomada do objeto pactuado, sob pena de encerramento do contrato e devolução dos recursos repassados (peça 1, p. 111) .
9.	Ato contínuo, o município expressou o interesse em prorrogar o contrato de repasse para sanear as pendências, continuar e concluir o empreendimento, bem como finalizar a prestação de contas (peça 1, p. 112-114) .
10.	Inexistem outras informações acerca dos procedimentos subsequentes, havendo tão somente o Acórdão 3347/2016-TCU-Segunda Câmara, por meio do qual houve a fixação do prazo de noventa dias para que a CEF concluísse a tomada de contas especial já instaurada.
11.	O relatório de tomada de contas especial exarado pela CEF registrou a existência de vícios construtivos na execução do empreendimento (locação com falhas invadindo a faixa de domínio da rodovia estadual, danos na estrutura de concreto armado dos pilares, trincas no piso da quadra, recalques no piso da área de eventos e projeto precário de drenagem pluvial) .
12.	Por meio do Ofício 1.006/2015/GIGOVVJP, de 14/7/2015, a CEF notificou a ex-prefeita com vistas à regularização da situação do contrato (peça 1, p. 6 e 7) . A sra. Maria Eleonora Soares Diniz alegou, em suma, não ter qualquer responsabilidade, uma vez que havia prestado contas de todos os recursos repassados durante sua gestão, cabendo a responsabilidade, a partir de então, ao gestor que a sucedeu (peça 1, p. 9-10) .
13.	Conforme o Relatório de TCE 286/2016, a CEF concluiu que o prejuízo importaria no valor total dos recursos federais desbloqueados (R$ 459.858,32) , imputando a responsabilidade exclusivamente à ex-prefeita Maria Eleonora Soares Diniz (peça 1, p. 138-141) .
II
14.	Nesta Corte de Contas, inicialmente, foi promovida a citação da sra. Maria Eleonora Soares Diniz para que apresentasse alegações de defesa em face da não comprovação da boa e regular aplicação dos recursos federais recebidos. 
15.	As condutas irregulares atribuídas à ex-gestora foram:
	a) permitir a execução parcial do objeto, em percentual de 39,33%, e a paralisação das obras; 
	b) permitir a execução de obras com diversos defeitos construtivos e com inobservância dos parâmetros dimensionais do projeto executivo, tendo como resultado: locação das obras com falhas, invadindo a faixa de domínio da rodovia estadual; execução de elementos estruturais que apresentaram defeitos e baixa resistência; ocorrência de danos na estrutura de concreto armado dos pilares; e surgimento de trincas no piso da quadra e de recalques no piso da área de eventos, caracterizando vícios construtivos na execução do empreendimento e implantação precária do projeto de drenagem pluvial; 
	c) deixar de adotar ações eficazes e de efetiva fiscalização das obras para evitar ou corrigir problemas técnicos executivos e de resistência nas estruturas de suporte já executadas, bem como deterioração das partes construídas; e
	d) não dar continuidade às obras, mesmo dispondo de recursos para tal, sem adotar medidas necessárias para o resguardo dos valores federais envolvidos, caso demonstrada impossibilidade de retomada das obras.
16.	Foi, ainda, realizada a citação da empresa contratada, Limpe Mais Construções Ltda., em face da inobservância do projeto executivo e da execução de elementos estruturais com imperfeições dimensionais e de qualidade, resultando na obtenção de produto que não ofereceu condições de funcionalidade.
17.	Regularmente notificada, a ex-prefeita ofereceu as alegações de defesa constantes da peça 23. Já a empresa deixou transcorrer in albis o prazo para manifestação.
18.	Por meio da instrução constante da peça 34, a SecexTCE salientou entendimento deste Tribunal no sentido de que a empresa contratada pelo convenente não está juridicamente vinculada aos termos do convênio e, sim, ao contrato administrativo firmado para a prestação de serviços ou execução do empreendimento. Assim, ela não tem a obrigação de assegurar o cumprimento dos objetivos conveniados, mas, tão somente, de realizar e entregar o objeto acordado no contrato, podendo ser responsabilizada apenas se for comprovado que deixou de executar serviços em face de valores recebidos para tanto.
19.	Na oportunidade, a unidade técnica também concluiu pela ausência de evidências nos autos, ou mesmo de indícios, de que a empresa Limpe Mais Construções Ltda. teria se beneficiado com superfaturamento, fraude em licitação e/ou falsidade de documentos visando recebimentos indevidos. Portanto, entendeu que não havia fundamento para a sua inclusão no rol de responsáveis desta tomada de contas especial.
19.	Desse modo, foi proposta nova citação da sra. Maria Eleonora Soares Diniz, desta vez em solidariedade com o sr. Lucildo Fernandes de Oliveira, prefeito sucessor, excluindo-se a empresa Limpe Mais Construções Ltda.
20.	A sra. Maria Eleonora Soares Diniz, em síntese, sustentou que: (i) a prefeitura rescindiu o contrato de forma unilateral com a empresa Limpe Mais Construções Ltda. e, por conta do lapso temporal, o piso da quadra cedeu por fora e causou algumas trincas e fissuras, além de marcas de ferragens expostas em um dos pilares da estrutura do salão de festas; (ii) os serviços de drenagem, considerados mal feitos, não constavam do projeto e foram arcados pela própria empresa; (iii) o município realizou a Tomada de Preços 3/2012 para a conclusão da obra do Parque da Cidade, tendo a proposta da empresa Poly Serv. Serviços Ltda. se sagrado vencedora, no valor de R$ 731.019,87; (iv) a empresa Poly Serv. Serviços Ltda. iniciou os serviços, fazendo o fechamento no perímetro da obra e realizando a limpeza e alguns reparos no local; (v) o prefeito sucessor, seu adversário político, determinou a não continuidade da obra; (vi) no último mês de seu mandato (dezembro de 2012) , com a finalidade de dar continuidade às obras, assinou um aditivo contratual com prazo de vigência até dezembro de 2013; (vii) apresentou as prestações de contas parciais; (viii) ao assumir o município, o projeto do parque já estava elaborado, cabendo à sua gestão dar início às obras, que começaram com grande atraso, haja vista que o terreno continha muitas rochas; (ix) comunicou a CEF sobre os problemas no terreno, mas a entidade não se manifestou; (x) houve a readequação do projeto para viabilizar a obra; (xi) fiscalizou de perto as obras e sempre demonstrou preocupação com o atraso; (xii) a demora no início das obras foi motivada pela inadequação do terreno e pela demora dos engenheiros da CEF em realizar as vistorias; (xiii) a contratação da nova empresa (Poly Serv. Serviços Ltda.) se deu exatamente pelo valor dos recursos que ainda não tinham sido utilizados relativamente ao contrato em foco, o que corroboraria a viabilidade da continuidade das obras pelo prefeito sucessor a partir de 2013; (xiv) tramitou perante o juízo da 6ª Vara Federal de Campina Grande o processo 0803511-36.2017.4.05.8201, que visava apurar supostos atos ímprobos praticados por ela e cuja sentença lhe foi favorável; e (xv) agiu com absoluta boa-fé, não podendo responder pelos danos causados ao erário (peça 59-61) .
21.	Já o sr. Lucildo Fernandes de Oliveira, prefeito sucessor (gestão 2013-2016) , alegou que: (i) não deve ser responsabilizado pelos atos de gestão ao qual não deu causa, considerando que, no decorrer do seu mandato, tomou todas as medidas cabíveis; (ii) o primeiro descumprimento contratual ocorreu em 2/4/2012, de modo que caberia à gestão da sra. Maria Eleonora Soares Diniz acionar as cláusulas do contrato que visavam à correção dos serviços não executados ou mesmo realizados com defeito; (iii) assim como a empresa Limpe Mais Construções Ltda. realizou a reparação do primeiro vício construtivo identificado (mureta) , deveria ter sido chamada para finalizar todas as obras estruturais danificadas; (iv) a empresa Limpe Mais Construções Ltda. executou as obras com imperfeições técnicas significativas, tornando-as inutilizáveis pela população com o conforto e a segurança previstos; (v) além das medidas jurídicas que adotou, informando a Gerência de Desenvolvimento Urbano da CEF (peça 1, p. 91-93) , o Ministério Público (peça 1, p. 95-104) e o MTur (peça 1, p. 106-110) , também providenciou laudo técnico de engenharia, o qual informou a impossibilidade de conclusão do projeto; (vi) não obteve qualquer vantagem patrimonial, restando indubitavelmente configurada a sua atuação para preservar o erário e para regularizar e concluir o parque (peças 51-55) .
III
22.	Em sua instrução conclusiva, acerca das alegações oferecidas pela sra. Maria Eleonora Soares Diniz, a SecexTCE entendeu que:
	a) nos cinco relatórios de acompanhamento de empreendimento (RAE) emitidos pela CEF ao longo de 2010 e de 2011, não houve menção ao solo rochoso da área do parque ou a qualquer outro motivo que justificasse o atraso das obras;
	b) contudo, em documento datado de 12/8/2011 (peça 59, p. 6-7) , a ex-prefeita comunicou a CEF sobre a necessidade de reprogramação do projeto, considerando que havia de se prever a escavação de material em 3ª categoria em função do solo que apresentou pontos com afloramentos rochosos (rocha dura) . Ademais, informou que houve a necessidade de diminuição de quantitativos de pisos e de pavimentações projetadas junto à rede de drenagem pluvial e de aumento do quantitativo das escavações das rochas e regularização do piso do salão de festas;
	c) em razão dessa evidência, pode ser considerado procedente o argumento de que as condições do solo dificultaram a execução do objeto pactuado;
	d) apesar de a vigência do contrato de repasse ter iniciado em 31/12/2007 e os recursos terem sido liberados em 2008, o início das obras foi autorizado pela CEF apenas em 22/1/2010, o que demonstra, de fato, o atraso de mais de dois anos para o começo das obras em relação ao início da vigência do contrato e de quase esse mesmo tempo desde a liberação dos recursos;
	e) os relatórios de inspeção da CEF indicam que ocorreram intervalos, em média, de trinta dias entre as vistorias e a liberação dos recursos para fazer frente aos pagamentos à empresa contratada, os quais, embora não sejam exagerados, podem, de certo modo, ter impactado as finanças de empresa que assume obrigações com fornecedores e empregados durante a execução das obras;
	f) a demora na liberação das verbas pelo MTur e a autorização tardia da CEF para o início das obras podem ter afetado o orçamento inicial do empreendimento, que datava de 1º/3/2008;
	g) a rescisão com a empresa Limpe Mais Construções Ltda., motivada por descumprimento de cláusula contratual e pelo art. 78, inciso V, da Lei 8.666/1993, que trata de paralisação da obra sem justificativa prévia, foi comunicada pela prefeitura à CEF em 18/4/2012, sendo que o termo de rescisão unilateral foi assinado em 2/4/2012 (peça 1, p. 88-89) ;
	h) durante a gestão da ex-prefeita, foram realizadas cinco medições aprovadas pela CEF, havendo significativos intervalos entre cada medição (média de três meses) , com a primeira datada de 30/5/2010 e a última de 25/8/2011, perfazendo o tempo de quinze meses para a realização de apenas 39,33% do empreendimento, ao passo que o cronograma previa doze meses para a conclusão de todo o objeto;
	i) os registros acima delineariam uma realidade que não permitiria a responsabilização da ex-prefeita pela não conclusão das obras durante o seu mandato, ficando claro o descompasso de pelo menos dois anos entre a liberação dos recursos e o início da prestação de serviços, ocasionando possível desequilíbrio de valores entre o orçamento licitado e o que estava sendo executado, o que pode ter contribuído para a desistência da empresa em prosseguir na execução do contrato; e
	j) trechos constantes do relatório de auditoria realizada pelo Tribunal de Contas do Estado da Paraíba (peça 23, p. 33-39) corroboram os argumentos da ex-prefeita e indicam que, embora tenham sido detectados serviços que necessitavam de recuperação, todos os itens contidos nos boletins de medições foram executados, não tendo sido constatadas irregularidades nos quantitativos e no montante repassado à empresa Limpe Mais Construções Ltda.
23.	Assim, para a SecexTCE, as alegações de defesa da sra. Maria Eleonora Soares Diniz podem ser acolhidas, uma vez que não se verificou, de sua parte, atos contrários à regular aplicação dos recursos públicos, ficando claro que sua gestão teria sido prejudicada pelo atraso na autorização do início das obras, bem como pela desistência da empresa em dar continuidade ao contrato.
24.	Ainda sobre o atraso nas obras, a unidade técnica registrou que o orçamento foi licitado em 2009 (licitação atestada pela CEF em 9/12/2009 - peça 1, p. 86-87) , mas a execução do contrato prosseguiu por três anos (até 2/4/2012, quando houve a rescisão - peça 1, p. 89) , causando uma defasagem financeira no percentual aproximado de 18,41% (IGPM-FGV) . Além disso, a ex-prefeita informou à CEF que haveria necessidade de reajuste de preços e que realizaria nova licitação, o que denota, para a SecexTCE, preocupação da responsável com o andamento regular das obras.
25.	Acerca dos argumentos apresentados pelo sr. Lucildo Fernandes de Oliveira, a unidade técnica considerou que:
	a) os defeitos construtivos que, segundo a defesa, teriam impossibilitado a continuidade das obras, foram classificados pela CEF como passíveis de correção, pois não comprometem a estrutura (segurança/integridade) da construção;
	b) o laudo técnico que demonstraria a inviabilidade de retomada das obras, elaborado em 2015 por empresa privada (Projectaço Projetos e Soluções Estruturais Ltda.) , ao contrário, apontou soluções, inclusive a partir da elaboração de um projeto estrutural, visando a recuperação das estruturas danificadas, dando a entender que havia viabilidade de retomar e prosseguir as obras;
	c) as conclusões do laudo supracitado vão ao encontro da análise da auditoria dos engenheiros do Tribunal de Contas do Estado da Paraíba, os quais concluíram que alguns serviços que mostraram qualidade indesejável, como o aterro da quadra poliesportiva, deveriam ser recuperados pela empresa Limpe Mais Construções Ltda. sem qualquer ônus à prefeitura;
	d) em nenhum momento a CEF, o Tribunal de Contas do Estado da Paraíba ou o próprio laudo apresentado pelo ex-prefeito identificaram problemas estruturais na construção parcialmente edificada que inviabilizassem, irreversivelmente, a continuidade do empreendimento;
	e) o Relatório de TCE 286/2016, de 9/11/2016, exarado pela CEF, afastou a responsabilidade do sr. Lucildo Fernandes de Oliveira pelo fato de ele ter manifestado o desejo de concluir o objeto. Para tanto, o ex-prefeito solicitou a prorrogação da vigência do contrato ao MTur, que o concedeu até 30/12/2015 para que todas as pendências fossem sanadas;
	f) no entanto, diante da alegação de que as falhas estruturais existentes na obra comprometeram a continuidade do objeto com os recursos financeiros ainda disponíveis, o ex-gestor moveu representação junto ao Ministério Público Federal, para a apuração de responsabilidade dos vícios construtivos, e solicitou ao MTur e a esta Corte de Contas a instauração da competente tornada de contas especial;
	g) as medidas adotadas pelo ex-prefeito restringiram-se a artifícios jurídicos junto ao Ministério Público Federal, ao MTur e ao próprio TCU, sem qualquer sustentação técnica que evidenciasse o impedimento, do ponto de vista da engenharia, da retomada e da continuidade das obras. A única prova apresentada não concluiu que a retomada das obras seria inviável técnica e economicamente, mas sugeriu cautela e agilidade para evitar danos maiores ao empreendimento;
	h) havia recursos suficientes na conta específica do ajuste para fazer frente aos reparos necessários e para retomar o curso das obras, haja vista a existência de saldo no valor de R$ 1.424.319,90, restituído à conta única do Tesouro em 11/10/2016, conforme registrado no relatório do tomador de contas (peça 1, p. 139, item 5) ;
	i) em 2014, o Município de Damião encaminhou ofício à CEF (peça 1, p. 91-93) informando-a sobre o envio de comunicação ao Mtur em que foi relatada a impossibilidade de conserto da obra com os recursos disponíveis e a necessidade de estabelecimento de prazo razoável para readequação do projeto executivo, com possível readequação financeira do valor do contrato, além da prorrogação da vigência do ajuste (peça 1, p. 106-110) ;
	j) o MTur, em atendimento ao pleito do município, concedeu-lhe noventa dias para realizar, junto à CEF, a reprogramação das obras e a retomada da execução do objeto pactuado (peça 1, p. 111) ;
	k) mediante ofício datado de 11/2/2015 (peça 1, p. 112-114) , o ex-prefeito procurou a CEF para obter orientações para solucionar as pendências existentes e apresentar a prestação de contas final; e
	l) de acordo com e-mail datado de 11/10/2016 (peça 1, p. 120-121) , a CEF admitiu que, em 2015, o então prefeito havia demonstrado interesse em concluir a obras, mas a vigência não foi prorrogada porque havia limitação para as prorrogações de contratos do MTur.
26.	Diante dos fatos acima narrados, a SecexTCE entende que o sr. Lucildo Fernandes de Oliveira dispôs de tempo (três anos) e de recursos para agir proativamente no sentido de reparar os defeitos construtivos verificados nas obras do salão de festas e da quadra poliesportiva e para dar continuidade ao empreendimento. Todavia, a unidade técnica considera que a decisão do ex-gestor contribuiu para a perpetuação do dano, pois "enquanto não se decidia sobre os custos de novo projeto estrutural [se fosse o caso] e recuperação das partes danificadas do salão de festas, havia saldo de R$ 1.424.319,90 [restituído à conta única do Tesouro em 11/10/2016] para ser utilizado nos outros setores do Parque da Cidade, como por exemplo, a pavimentação, a colocação de pisos (em pedra portuguesa) , a rede de distribuição elétrica do parque e, até mesmo, a restauração e conclusão da quadra poliesportiva, na qual já havia sido aplicada a quantia de R$ 81.645,26, faltando pouco mais de R$ 25.000,00 para concluí-la".
27.	Por conseguinte, a unidade técnica recomenda a rejeição das alegações de defesa do ex-prefeito.
28.	Ao final, a proposta da SecexTCE foi no sentido de acatar as alegações de defesa da sra. Maria Eleonora Soares Diniz, julgando regulares com ressalva as suas contas, com quitação, e de rejeitar as alegações de defesa do sr. Lucildo Fernandes de Oliveira, julgando irregulares as suas contas, com imputação do débito equivalente a R$ 459.858,32 (valores originais) , além da sanção de multa prevista no art. 57 da Lei 8.443/1992.
29.	O representante do Parquet concordou com o encaminhamento da unidade técnica.
IV
30.	Corroboro a análise empreendida pela unidade instrutora, a qual contou com a anuência do MP/TCU, razão pela qual incorporo os fundamentos apresentados às minhas razões de decidir.
31.	Como visto, a sra. Maria Eleonora Soares Diniz (prefeita no período de 2009 a 2012) foi citada em face da ausência de funcionalidade do objeto, sem aproveitamento útil da parcela executada, por motivo de inexecução parcial do Contrato de Repasse 245.790-39/2007, que teve por objeto a construção de parque recreativo no Município de Damião/PB. A conduta atribuída à ex-gestora foi a de deixar de tomar as providências necessárias à conclusão de obra ou dos serviços pactuados, restando imprestável a parcela executada, seja por ter ficado a obra inacabada, seja porque os serviços executados não foram suficientes para obter o atingimento dos objetivos acordados.
32.	Ocorre que restou evidenciado que, em primeiro lugar, a regular execução do contrato foi prejudicada pela demora no repasse dos recursos e, posteriormente, pelo longo espaço de tempo entre as fiscalizações realizadas pela CEF. Urge relembrar que o contrato de repasse teve vigência iniciada em 31/12/2007 e os recursos foram liberados em 28/5/2008, sendo que o início das obras foi autorizado apenas em 22/1/2010, conforme consta no primeiro relatório de acompanhamento de empreendimento (RAE) da CEF, datado de 30/5/2010. 
33.	Com exceção do primeiro (que apontou mureta construída em desacordo com o projeto) , os outros quatro RAE exarados ao longo dos anos de 2010 e de 2011, sendo o último em 25/8/2011, indicaram a execução satisfatória dos serviços e a evolução da obra, ainda que com atraso (peça 1, p. 62-65, 66-69, 70-71 e 72-74) .
34.	Cabe ressaltar que as inspeções da CEF que resultaram nos relatórios acima foram realizadas durante o período total de quinze meses, com intervalo médio de três meses entre cada medição (com a primeira datada de 30/5/2010 e a última de 25/8/2011) . Nesse período, foi atestada a realização de 39,33% do empreendimento, sendo que o cronograma previa para doze meses o prazo de conclusão de todo o objeto.
35.	A ex-prefeita aponta, ainda, outros dois aspectos que teriam interferido no regular desenvolvimento da execução contratual.
36.	O primeiro deles foi a descoberta de solo rochoso abaixo da vegetação nativa na área do parque, o que teria demandado a reprogramação do projeto.
37.	Embora esse achado não conste dos RAE emitidos pela CEF, a SecexTCE chama a atenção para a existência de documento datado de 12/8/2011, por meio do qual a ex-prefeita comunicou à CEF a descoberta e a necessidade de escavação de material em 3ª categoria (rocha dura) . Em acréscimo, noticiou alterações para a readequação do empreendimento, quais sejam: "diminuição de quantitativos de pisos e pavimentações projetadas junto à rede de drenagem pluvial" e "aumento do quantitativo referente à escavação das rochas e regularização do piso do salão de festas" (peça 59, p. 6-7) .
38.	O segundo aspecto refere-se à rescisão contratual com a empresa executora das obras, Limpe Mais Construções Ltda.
39.	De fato, ressai dos autos que houve a emissão de termo de rescisão unilateral em 2/4/2012, assinado pela sra. Maria Eleonora Soares Diniz. Segundo consta de comunicação remetida pela ex-prefeita à CEF, em 18/4/2012, o motivo do distrato foi o descumprimento de cláusula contratual e o art. 78, inciso V, da Lei 8.666/1993, que trata de paralisação da obra sem justificativa prévia (peça 1, p. 88-89) .
40.	Todas essas questões, ademais, foram registradas em relatório de auditoria do Tribunal de Contas do Estado da Paraíba, o qual, em síntese, confirmou as alegações da responsável no sentido de que não houve pagamentos por serviços não realizados à empresa contratada, tampouco falhas estruturais que comprometessem a integridade das parcelas executadas.
41.	Segundo o tribunal de contas estadual, vistoria in loco realizada em 17/10/2012 evidenciou que, "apesar da estrutura do Parque Recreativo do Município de Damião ainda não apresentar qualquer utilidade à população, em virtude da paralisação dos serviços, os pagamentos efetuados, de acordo com os boletins de medições analisados, não apresentam divergências quanto aos quantitativos executados. Alguns serviços, porém, mostraram qualidade indesejável, como o aterro da quadra poliesportiva que culminou com a fissuração do piso granilite, e fissura de um dos pilares do salão de festas que dá sustentação à estrutura metálica de coberta, o qual apresenta armação de aço exposta. Estes serviços devem ser recuperados pela empresa Limpe Mais Construções Ltda. sem qualquer ônus à Prefeitura Municipal. Por fim, identificaram-se algumas pequenas intervenções pelas quais não foram realizados pagamentos, como fossa séptica, sumidouro, mureta de contorno do terreno e escavação de valas para drenagem pluvial" (peça 23, p. 37-38) .
42.	Acerca da conduta da sra. Maria Eleonora Soares Diniz, merece destaque, ainda, o fato de a responsável ter realizado novo certame com vistas à contratação de empresa para a conclusão das obras. O referido certame, do qual sagrou-se vencedora a licitante Poly Serv. Serviços Ltda., foi homologado em 11/9/2012 (peça 23, p. 27-28 e 30-32) . Ademais, no último mês de seu mandato, em 10/12/2012, a responsável celebrou termo aditivo com a empresa Poly Serv. Serviços Ltda., estendendo a vigência do contrato, cujo objeto era a conclusão do parque, por mais 360 dias. As obras não chegaram a ser iniciadas.
43.	Considero, portanto, que esse cenário fornece justificativas plausíveis para o não alcance da totalidade dos objetivos pactuados durante o mandato da ex-prefeita, encerrado em dezembro de 2012. Além de não ter restado evidenciada a sua participação no atraso ou na paralisação das obras, as medidas adotadas pela ex-gestora indicam que ela não permaneceu inerte, buscando garantir a continuidade das obras.
44.	Por essa razão, considero ter sido descaracterizada a conduta irregular pela qual foi citada, qual seja, deixar de tomar as providências necessárias à conclusão de obra ou dos serviços pactuados. Assim, devem suas contas ser julgadas regulares com ressalva, com quitação.
45.	O sr. Lucildo Fernandes de Oliveira (prefeito no período de 2013 a 2016) , por sua vez, foi citado em face da ausência de funcionalidade do objeto, sem aproveitamento útil da parcela executada, por motivo de inexecução parcial do contrato. A conduta atribuída ao ex-gestor foi a de não retomar a obra iniciada por sua antecessora, implicando o desperdício de recursos públicos e contrariando o princípio da continuidade administrativa.
46.	Quanto aos argumentos apresentados, considero que não se mostraram aptos a demonstrar que foram despendidos efetivos esforços para a retomada das obras. Diferentemente do que sustenta o responsável, a parcela executada das obras foi classificada pela CEF como de qualidade razoável, sendo que as anomalias detectadas não comprometiam a estrutura da construção e eram passíveis de correção.
47.	Refuto também o argumento de que a continuidade do projeto era inviável, pois, além de não haver fundamento técnico para essa conclusão, havia recursos suficientes na conta específica do ajuste para fazer frente aos reparos necessários e para a retomada das obras (o saldo de R$ 1.424.319,90 foi restituído à conta única do Tesouro apenas em 11/10/2016) .
48.	São noticiados, nos autos, os seguintes atos praticados pelo responsável, relacionados ao contrato de repasse sob exame:
	- celebração, em 16/10/2013, 28/11/2014 e 30/3/2015, de termos aditivos de prorrogação do contrato de repasse, cujo prazo de vigência final passou a ser 30/12/2015 (peça 1, p. 52-54, 55-56 e 58-59) ;
	- remessa de ofício à CEF, em 13/11/2014, por meio do qual afirmava ter herdado obra com "graves falhas estruturantes que comprometem a execução do convênio com os recursos financeiros disponíveis e o tempo para o encerramento do convênio" e que, diante da impossibilidade de conserto, havia requerido ao MTur a abertura de tomada de contas especial em desfavor dos ex-gestores. Neste documento, o ex-prefeito salientou, ainda, ter solicitado ao ministério "o estabelecimento de prazo razoável para a readequação do projeto executivo, com possível readequação financeira do valor do convênio, e, por fim, caso entenda viável, a prorrogação da vigência do convênio" (peça 1, p. 91-93 e 106-110) ;
	- ação de representação apresentada, em 2014, perante o Ministério Público Federal, em face dos prefeitos anteriores (peça 1, p. 95-104) ; e
	- encaminhamento de ofício à CEF, em 11/2/2015, requerendo a prorrogação da vigência do contrato de repasse por mais 270 dias (peça 1, p. 112-114) .
49.	Ocorre que, ao tempo em que manifestava a intenção de concluir o objeto contratado, o ex-prefeito não adotou nenhuma medida concreta para tal, sendo que as obras permaneceram, durante três anos, paralisadas no percentual executado por sua antecessora.
50.	Além disso, o laudo técnico de vistoria (emitido em 19/2/2015) que, segundo o sr. Lucildo Fernandes de Oliveira, demonstraria a inviabilidade de retomada das obras, ao contrário, apontou soluções para a recuperação das estruturas danificadas, dando a entender que havia viabilidade de prosseguir com a execução do objeto.
51.	Ainda que o responsável tenha ingressado com representação junto ao Ministério Público competente, não vejo, no caso concreto, justificativas para afastar sua omissão, sob a ótica do resguardo do interesse público, na retomada da execução das obras do parque.
52.	Ao suceder a sra. Maria Eleonora Soares Diniz, o sr. Lucildo Fernandes de Oliveira assumiu o ônus da gestão do Contrato de Repasse 245.790-39/2007, tendo, inclusive, assinado três termos aditivos, conforme já mencionado. Com o alongamento do prazo de vigência, fica evidente, a meu ver, o interesse na retomada da execução do objeto pactuado. Todavia, o responsável não adotou as providências necessárias para recomeçar os serviços, quer acionando a empresa Limpe Mais Construções Ltda. para reparar os defeitos construtivos apontados pela CEF, quer dando início à execução do ajuste firmado com a empresa Poly Serv. Serviços Ltda., contratada para dar seguimento às obras.
53.	Nessa circunstância, o responsável descumpriu, a um só tempo, dois princípios, quais sejam: o princípio da eficiência (art. 37, caput, da Constituição Federal) , na medida em que deixou de dar andamento às obras, ocasionando a inutilidade da parte executada; e o princípio da continuidade administrativa, pois descumpriu com sua obrigação de encerrar a execução de empreendimento iniciado na gestão anterior, sempre visando ao interesse público.
54.	Sobre o tema, esta Corte de Contas, em diversas oportunidades, já manteve a responsabilização do prefeito sucessor que, embora tenha adotado medidas legais, deixou de concluir obra paralisada em gestão anterior, ensejando débito pela não conclusão do objeto conveniado (vide Acórdão 5867/2021-TCU-Segunda Câmara, 7.264/2021-1ª Câmara, 4.382/2020-2ª Câmara, 6.363/2017-2ª Câmara e 10.968/2015-2ª Câmara, dentre outros) .
55.	Assim, devem as contas do sr. Lucildo Fernandes de Oliveira ser julgadas irregulares, com imputação de débito correspondente a R$ 459.858,32, em valores originais.
56.	Impõe-se apropriada, ainda, a aplicação da multa prevista nos arts. 19, caput, e 57 da Lei 8.443/1992. Para tanto, fixo o seu valor em R$ 100.000,00, o que correspondente a, aproximadamente, 10% do valor atualizado do débito.
	Ante o exposto, voto no sentido de que o Tribunal adote o acórdão que ora submeto à deliberação deste Colegiado.
	 TCU, Sala de Sessões Ministro Luciano Brandão Alves de Souza, em 13 de julho de 2021.
BENJAMIN ZYMLER 
Relator